ACORDAO-COMPLETO-2519376

ACÓRDÃO 2797/2021 ATA 46/2021 - PLENÁRIO

VISTOS, relatados e discutidos estes autos de representação formulada pelo Secretário de Cooperação Internacional do Ministério Público Federal (SCI/MPF) , o Subprocurador-Geral da República Hindemburgo Chateaubriand Filho, a questionar a legalidade da contratação, pela Advocacia-Geral da União (AGU) , de serviços advocatícios de escritório estrangeiro, de expressivo valor, sem licitação e com possível conflito de interesses.
ACORDAM os Ministros do Tribunal de Contas da União, reunidos em Sessão Plenária, diante das razões expostas pelo Relator, em:
9.1 nos termos dos arts. 235 e 237, inciso I, do Regimento Interno deste Tribunal, conhecer da presente representação, para, no mérito, considerá-la improcedente;
9.2 nos termos do art. 8º, §3º, inciso III, da Resolução-TCU 294/2018, conferir caráter sigiloso às peças 11 à 17; 21, 24, 47, 54 e 55 dos presentes autos; 
9.3 dar ciência deste Acórdão aos seguintes destinatários, informando que o teor integral de suas peças (Relatório e Voto) poderá ser obtido no endereço eletrônico www.tcu.gov.br/acordaos:
9.3.1 Secretário de Cooperação Internacional do Ministério Público Federal (SCI/MPF) ;
9.3.2 Advogado-Geral da União.

Representação com o objetivo de averiguar a contratação de serviços advocatícios de escritório estrangeiro envolvendo valor elevado, cuja atuação conflita com a do MPF e que não poderia ser delegada pela AGU, sem licitação e com possível conflito de interesses.

Advocacia -Geral da União.

3. Interessados/Responsáveis: não há.

13.1. Ministros presentes: Ana Arraes (Presidente), Walton Alencar Rodrigues, Augusto Nardes, Raimundo Carreiro (Relator), Bruno Dantas, Vital do Rêgo e Jorge Oliveira.
13.2. Ministros-Substitutos convocados: Augusto Sherman Cavalcanti e Marcos Bemquerer Costa.
13.3. Ministro-Substituto presente: André Luís de Carvalho.

RAIMUNDO CARREIRO

Trata-se de representação formulada pelo Secretário de Cooperação Internacional do Ministério Público Federal (SCI/MPF) , o Subprocurador-Geral da República Hindemburgo Chateaubriand Filho, a questionar a legalidade da contratação, pela Advocacia-Geral da União (AGU) , de serviços advocatícios de escritório estrangeiro.
2.	Reproduzo a seguir, com ajustes de forma, o teor principal da instrução conclusiva lavrada no âmbito da Secretaria de Controle Externo da Administração do Estado (SecexAdministração) , cuja proposta de encaminhamento foi endossada pela direção da unidade (peças 56 a 58) :
HISTÓRICO
Em resumo, o representante alega que:
3.1. 		em junho de 2017, o próprio MPF solicitou à AGU a contratação de escritório de advocacia na jurisdição suíça para representar o Estado brasileiro em ações que permitiriam a repatriação de ativos oriundos de atividades ilícitas e a reparação de danos delas decorrentes, especialmente no caso Lava-Jato. As ações teriam como objetivo auxiliar na identificação de contas bancárias de pessoas físicas e jurídicas suspeitas da prática de ilícitos cometidos em desfavor da administração pública brasileira, no eventual bloqueio dos ativos e, finalmente, na sua repatriação ao Brasil (peça 1, p.1) ;
3.2.	decorridos mais de dois anos após iniciado o processo de contratação, o Departamento de Assuntos Internacionais da AGU consultou o MPF sobre a utilidade na contratação do escritório de advocacia suíço Lalive, e, ainda, acerca da existência de eventual conflito de interesse, já que o escritório em questão representaria Rodrigo Tacla Duran, réu em processos da Operação Lava-Jato no Paraná (peça 1, p.7) [informação tornada pública em reportagem da Revista Veja, edição n° 2749, de 4/8/2021];
3.3	a Secretaria de Cooperação Internacional do MPF, por sua vez, formulou consulta aos membros da Força Tarefa Lava-Jato (peça 1, p. 5-6) , que em resposta afirmaram "nítido conflito de interesse entre a atuação de escritório de advocacia que representa Rodrigo Tacla Duran e a atuação em favor do Governo brasileiro na recuperação de ativos objeto de vários procedimentos de cooperação internacional no caso Lava-Jato" (peça 1, p.11-12) [idem];
3.4.	os membros da Força Tarefa Lava-Jato informaram, ainda, não haver utilidade na contratação de escritório de advocacia na Suíça, uma vez que, "pelos motivos já expostos por meio de mensagens (e-mails) , observaram que a contratação de advogados na Suíça neste momento para os fins inicialmente propostos traria dificuldades à repatriação do dinheiro, já que a cooperação direta é muito mais efetiva." (peça 1, p.11-12) ;
3.5.	a SCI/MPF informou à AGU, em ofício datado de 6/12/2019, sobre não persistir o interesse do MPF na contratação de escritório de advocacia na Suíça, tendo em vista que a cooperação jurídica internacional entre as autoridades dos dois países traz resultados mais efetivos (peça 1, p.14-15) ;
3.6.	o Departamento de Assuntos Internacionais da AGU comunicou, em mensagem datada 26/1/2021, que "após exaustivo procedimento de seleção e obtenção de recursos orçamentários, a AGU firmou contrato com o escritório suíço Lalive com o objetivo de promover a recuperação de ativos de qualquer natureza da República Federativa do Brasil, sobretudo na Europa e, em especial, na Suíça.". No mesmo expediente, a AGU informou que os serviços do escritório contratado seriam ofertados a todos os órgãos e instituições brasileiras que trabalhem ou que possuam interesse na recuperação internacional de ativos. Dessa forma, foi proposta reunião virtual para apresentação do contrato, discussão sobre suas possibilidades e, ainda tratativas para explorar eventual trabalho conjunto (peça 1, p.16) ;
3.7.	conforme noticiado pela imprensa, o escritório Lalive foi contratado pelo Estado brasileiro pelo valor de R$ 68,7 milhões, por um período de 48 meses, sem procedimento licitatório, com o objetivo de "atuar em procedimentos criminais destinados à recuperação de ativos de origem ilícita e à compensação aos danos causados a diversos órgãos públicos no Brasil." (peça 1, p.3) [informação tornada pública por reportagem da Revista Veja, edição eletrônica de 4/1/2021];
3.8.	o contrato prevê a atuação do escritório em matéria criminal, atividade para a qual o Ministério Público possui atribuição exclusiva conferida pela Constituição Federal. Em outras palavras, o representante entende que, por disposição constitucional, o Ministério Público Federal não poderia terceirizar sua atuação criminal e, por conseguinte, suas funções no tocante à cooperação jurídica internacional;
3.9.	por fim, requer que o Tribunal adote as medidas necessárias a apurar a conveniência e oportunidade da contratação, por parte da AGU, de serviços advocatícios de escritório estrangeiro envolvendo valor elevado, sem procedimento licitatório, cuja atuação conflita com a do MPF e que não poderia ser delegada à AGU, em especial quando o MPF manifestou oficialmente sua discordância (peça 1, p.4) .
Em instrução inicial (peça 6) , a SecexAdministração considerou que a representação sob análise preenche os requisitos previstos nos arts. 235 e 237, inciso I, do Regimento Interno/TCU e no art. 103, § 1º, da Resolução TCU 259/2014.  Contudo, por considerar que os fatos apresentados mereciam uma análise mais aprofundada a fim de apurar se existe, de fato, alguma irregularidade na contratação do escritório de advocacia, propôs a realização de diligência à AGU para que esta, no prazo de 15 dias, apresentasse as seguintes informações e documentos:
a) acesso integral do processo de contratação do escritório de advocacia Lalive, via SEI, bem como a justificativa e indicadores que levaram à decisão de prosseguir com a contratação, a despeito da ciência de manifestação do MPF de perda de interesse;
b) estimativa de custos do contrato pelo período de 48 meses, em comparação com os custos/contrapartidas eventualmente existentes em cooperação internacional com as autoridades suíças;
c) escopo jurídico do contrato, bem como forma de operacionalização para outros órgãos da administração pública;
d) manifestação em relação à competência concorrente ou complementar da AGU e do MPF em relação à contratação de escritório de advocacia para assuntos criminais;
e) manifestação acerca da análise de eventual conflito de interesse em relação ao escritório Lalive e outros clientes do escritório implicados na Lava-Jato, ou em outros processos eventualmente existentes na jurisdição brasileira e/ou suíça;
f) demais documentos pertinentes à referida contratação.
Por delegação, a Secretária anuiu com tal proposta e autorizou a medida processual disposta na instrução (peça 8) , pelo que foi emitido o Ofício 18989/2021-TCU/Seproc, de 21/4/2021 (peça 9) , cujo órgão tomou ciência em 22/4/2021, conforme termo anexo à peça 10.
Em resposta à diligência supramencionada, a AGU apresentou as informações e documentos anexos às peças 11 a 17. Em suma, explica:
6.1.	nos termos dos artigos 21, I, e 84, VII, da Constituição Federal - CF/88, cabe, respectivamente, à União e ao Presidente da República manter relações internacionais com Estados estrangeiros. Já o art. 131, da CF/88, atribuiu à AGU, diretamente ou através de órgão vinculado, a representação da União, judicial e extrajudicialmente, bem como as atividades de consultoria e assessoramento jurídico do Poder Executivo. Considerando tais previsões, editou-se a Lei n. 8.897/94 que trata da contratação de advogados e especialistas visando à defesa, judicial e extrajudicial, de interesse da União, no exterior, que será realizada mediante prévia autorização do Presidente da República. Por meio do Decreto n. 7.598/2011, foi delegada ao Advogado-Geral da União, a competência para autorizar a contratação de advogados e especialistas visando à defesa judicial e extrajudicial de interesse da União no exterior. Assim, a atuação da AGU na contratação do escritório suíço foi em cumprimento ao seu mister constitucional, não conflitando com a atuação e competência constitucional reservada ao MPF. Com fundamento no art. 91, II, "b", do CP, ressalvado o direito do lesado e do terceiro de boa-fé, os recursos recuperados no combate a atividades ilícitas devem ser destinados à União quando se tratar de processo criminal, relativamente à pena de perdimento (peça 11, p. 2) ;
6.2.	o procedimento de contratação do escritório suíço Lalive S.A. observou todas as disposições legais e regulamentares que tratam da matéria, em estrita obediência à Portaria AGU n. 217, de 2015 - que dispõe especificamente sobre o processo de autorização e contratação e da orientação jurídica de escritórios, advogados e especialistas visando à defesa da República Federativa do Brasil em foro estrangeiro -, aplicando-se subsidiariamente a Lei n. 8.666/93, naquilo que a dita portaria não contempla. A contratação ora em exame se revelou necessária e importante, assim como um dever da AGU para buscar o constante, integral e eficiente retorno dos ativos ilicitamente retirados do país, em nítida proteção ao interesse público (peça 11, p. 2) ;
6.3.		a celebração do contrato faz parte de uma estratégia global da República de aumentar o número de ferramentas institucionais do Estado brasileiro para reaver ativos que foram ilicitamente levados ao exterior em detrimento dos cofres públicos, possuam eles origem em um ilícito criminal, civil, tributário, administrativo, dentre outros. Conforme noticiado por autoridades estrangeiras e veículos de imprensa nacionais e internacionais, existe ainda uma imensa gama de casos de valores significativos no exterior (em especial na Europa) que sequer chegaram ao conhecimento das autoridades brasileiras, envolvendo o interesse jurídico da República. Portanto, ao contrário do alegado na representação, o contrato não se resume a reaver o dinheiro bloqueado em bancos locais ou até mesmo para trabalhar em casos criminas (como o caso Lava-jato) . Essa é apenas uma, de suas muitas possíveis utilidades (peça 11, p.2) ;
6.4.	não procede a alegação do Parquet Federal de que sem "a participação do MPF, o escritório não poderá atuar nos principais casos de repatriação de ativos, que derivam processos criminais em trâmite na Justiça brasileira", visto que o contrato com o escritório Lalive tem por escopo a recuperação de ativos numa ótica ampla, que não se reduz à esfera criminal. Ainda, a Procuradoria Geral da República não é o único órgão brasileiro interessado na recuperação de ativos ao Erário e tampouco o único competente para atuar na matéria em razão da competência criminal. A contratação em exame contou com o apoio de diversos órgãos brasileiros, como a Polícia Federal, o Departamento de Recuperação de Ativos e Cooperação Jurídica Internacional - DRCI, órgão da Secretaria Nacional de Justiça do Ministério da Justiça, a Procuradoria-Geral da Fazenda Nacional - PGFN, e de setores internos da própria AGU - todos demonstrando apoio à iniciativa e objetivo de trabalho conjunto futuro (peça 11, p.2) ;
6.5. O valor total do contrato corresponde a uma estimativa de gastos nos 4 anos inicialmente planejados para a sua execução. A reserva orçamentária não significa que estes valores serão necessariamente utilizados nos diferentes casos que a AGU, por seus órgãos internos, ou instada por outros ministérios e órgãos da administração federal brasileira, tem a pretensão de levar a efeito na jurisdição suíça. Isso porque, segundo as disposições contratuais, somente o efetivo serviço jurídico pode ser objeto de faturamento. Não há previsão de remuneração pela simples vigência do contrato. Com efeito, os advogados do Lalive são remunerados pela prestação efetiva dos serviços, sendo a remuneração limitada a um teto, chamada nos contratos internacionais de cap fee. Isso significa que mesmo no caso de uma ação demandar um trabalho extraordinário, a República estará protegida no montante máximo previsto em contrato. Em caso de recuperação de ativos, são remunerados por um percentual fixo de honorários de êxito de acordo com os valores recuperados, ou seja, se houver retorno real e financeiro ao Estado brasileiro. Logo, à medida que o contrato for sendo executado e o escritório prestando os seus serviços, o aumento do pagamento dos valores ao escritório resultará em recebimento de valores recuperados ao Estado brasileiro. Verifica-se que não há previsão de remuneração pela simples vigência do contrato. (peça 11, p. 2 e 6) ;
6.6. 	a AGU e o MPF já trabalharam e continuam trabalhando em parceria, com sucesso, em diversos casos criminais com repercussões no exterior, em países como França, Portugal, Uruguai, Estados Unidos e Itália. A atuação conjunta é realizada para complementar e tornar eficiente a persecução penal e a recuperação de ativos - nunca para substituir ou para suplantar a importante via de atuação da cooperação jurídica internacional. Logo, inexiste qualquer violação de competências constitucionais do MPF, sendo que cada órgão trabalha dentro do seu escopo delimitado de competências em casos transnacionais (peça 11, p. 2) ;
6.7.		sobre a alegação de que a "a cooperação direta entre os dois países é muito mais efetiva", tem-se que, em planilha entregue pelo MPF à AGU no ano de 2019, referente tão somente a casos originados no setor da Lava-jato de Curitiba, constavam bloqueios realizados na Suíça no montante de 1 bilhão de dólares. Até o momento, como informado pelo Oficio n° 572/2021/ALJ/SCI/PGR, 1 milhão de euros e 98 milhões de dólares retornaram aos cofres públicos brasileiros. Sabe-se que existe uma grande dificuldade institucional (não somente no Brasil, mas internacionalmente) para a repatriação de valores quando não existe consentimento do réu, dada as dificuldades inerentes ao trâmite dos processos perante o Poder Judiciário. Dessarte, a assinatura do contrato, neste contexto, é mais uma ferramenta para, ao lado da cooperação jurídica internacional (ou quando esta não se revelar exitosa) , buscar o retorno de ativos ilícitos no exterior em favor da República (peça 11, p.2) ;
6.8.		a Advocacia-Geral da União permanece à inteira disposição da Secretaria de Cooperação Jurídica Internacional da Procuradoria Geral da República (SCI/PGR) para, em conjunto, traçar a melhor estratégia e promover, se for o caso e com o devido alinhamento nos casos criminais, a "estratégia de mão dupla - double way strategy", ou seja, da cooperação jurídica internacional complementada pela recuperação direta dos ativos no exterior, por meio de processos judiciais perante tribunais estrangeiros. Baseado em estudos e recomendações de órgãos internacionais especializados na matéria de combate à corrupção, o contrato em questão busca explorar potenciais vias de atuação em foro estrangeiro que transcendem a cooperação jurídica internacional, e pretende otimizar os processos de cooperação jurídica internacional em curso naquele país. Eventual atuação da AGU com impactos na seara criminal na Suíça seria previamente alinhada e coordenada com o Ministério Público Federal, caso a caso (peça 11, p. 3) ;
6.9.		frisa que quem suscitou à Advocacia-Geral da União a necessidade de contratação de escritórios suíços para auxiliar na atuação de casos transnacionais de recuperação de ativos foi a própria Procuradoria-Geral da República por meio do OFÍCIO n. 1512/2017/GAB/PGR, firmado pelo então Exmo. Procurador-Geral da República Rodrigo Janot - expediente que deu início ao processo de contratação ora em questão (peça 11, p. 3) ;
6.10.	à Procuradoria-Geral da República, em especial a sua Secretaria de Cooperação Internacional, foi dada ciência dos procedimentos de contratação, assim como das minutas de contrato debatidas com o escritório sobre o escopo de sua atuação (Seq. 190 da NUP n. 00400.000774/2017-84 - anexo à peça 20) . Nesse sentido, o Departamento de Assuntos Internacionais da AGU sempre manteve diálogo constante dos andamentos e atualizações com o referido órgão do Parquet federal. Tal competência da AGU é reconhecida há tempos pela Procuradoria-Geral da República, ante a antiga parceria entre os órgãos em questões internacionais que incluem a representação da República Federativa do Brasil em foros estrangeiros por meio da contratação de escritórios, quando vinculada a processos criminais no Brasil. A título de exemplo, cita alguns dos casos recentes em que os órgãos atuaram conjuntamente (peça 11, p. 3) :
1. Caso Esmeralda Bahia (jurisdição dos EUA) ;
2. Caso Pires de Almeida (jurisdição dos EUA) ;
3. Caso Nicolau dos Santos Neto (jurisdição dos EUA) ;
4. Extradição de Henrique Pizzolato (jurisdição da Itália) ;
5. Extradição de Raul Schmidt (jurisdição de Portugal) ;
6. Extradição de Ronald Van Coolwijk (jurisdição da Itália) ;
7. Extradição de Ângelo e Raul Davies (jurisdição do Uruguai) .
6.11.	em todos estes casos, a Advocacia-Geral da União e o Ministério Público Federal trabalharam de forma conjunta e harmônica em processos relacionados a questões criminais na justiça brasileira através de contratação de escritórios para atuação em foro estrangeiro. Em essência, o trabalho é idêntico ao verificado na contratação que agora se impugna. Dessarte, merece relevo o fato de que, em nenhum momento, em todos estes anos de atuação conjunta, sob qualquer título, o Ministério Público Federal se opôs às referidas contratações e tampouco alegou violação de suas competências constitucionais ou infraconstitucionais. Mesmo porque não se pode confundir a competência do parquet federal para exercer com exclusividade o jus puniendi em matéria criminal no território nacional com a competência para representação jurídica da República Federativa do Brasil em foro estrangeiro. No primeiro caso, evidentemente estar-se-á diante de competência do Ministério Público Federal, a quem caberá impulsionar a ação penal pública correspondente através de um dos seus membros em território nacional, a teor do art. 127 e seguintes da Constituição Federal. A conclusão distinta se chega quando se analisa a competência para atuar em foro estrangeiro em benefício da República Federativa do Brasil, considerando que, a teor dos artigos 21, I, e 84, VII, da Constituição Federal, cabe, respectivamente, à União Federal e ao Presidente da República manter relações internacionais com Estados estrangeiros, observando a subdivisão administrativa dos entes federados que compõem o Estado brasileiro, bem como a representatividade do chefe do Poder Executivo, sob a ótica da tripartição dos poderes, pelo que se editou a Lei n. 8.897/94 (peça 11, p. 4) ;
6.12.	sobre o procedimento licitatório, explica que, em obediência a Portaria AGU n. 217, de 2015 e a Lei n. 8.666, de 1993, de aplicação subsidiária, a Comissão constituída para os fins de seleção do escritório (CADEX) enviou cartas-convite a uma lista de escritórios previamente identificados pelo Ministério das Relações Exteriores - MRE, explicitando os critérios objetivos de seleção, as qualificações profissionais exigidas, o procedimento a ser aplicado, os prazos de cada uma das fases além da possibilidade de recursos. As Cartas Convite foram enviadas aos escritórios indicados pelo MRE, quais sejam: Homburguer AG, LALIVE SA, LENLAW, LENZ & STAEHELIN, MONFRINI BITTON KLEIN, NIEDERER KRAFT & FREY AG, BRAVEST AG e PESTALOZZI ATTORNEYS AT LAW.  Em ato posterior, tais cartas foram complementadas com informações relativas a possíveis conflitos de interesses e suas consequências, reabrindo-se prazo para apresentação de propostas. Recebidas as propostas, a CADEX as julgou, realizando uma primeira classificação (PARECER Nº 00577/2017/PGU/AGU - peça 28) . Por ciência posterior, foi identificado possível conflito de interesses do escritório então classificado em primeiro lugar, Monfrini Bitten Klein, abrindo-se prazo para esclarecimentos. Após manifestação do Departamento de Assuntos Jurídicos Internos, através do PARECER N. 00690/2017/DAJI/SGCS/AGU (peça 30) , o aludido escritório foi desclassificado. Ao final, julgados os recursos, restaram classificados os escritórios Lalive e LenLaw, sendo que o primeiro, segundo a proposta apresentada, possuía qualificações profissionais superiores, além da vantajosidade econômica.  Especificamente em relação ao escritório LenLaw, ponderou-se que este era formado por um único advogado, saído das fileiras do Ministério Público suíço, tendo tido, inclusive, colaboração estreita com os procuradores da República brasileiros. A seu desfavor, além dos parcos recursos humanos, deveria ser considerado o fato de que respondia, à época, a processos na OAB local, por utilização indevida de dados sigilosos oriundos de seu antigo mister (peça 11, p. 5) ;
6.13.	após discorrer sobre os dados levados em consideração para realização da estimativa acerca da fixação do valor global, incluindo tabela de honorários relativa à proposta do Escritório Lalive, pondera acerca da impossibilidade de antecipação de 100% de certeza dos custos processuais, bem como do valor a ser recuperado. Nada obstante, pontua que o trabalho foi desenvolvido levando-se em consideração estimativas e análise de riscos e circunstâncias processuais, ressaltando-se as enormes potencialidades que um contrato visando a recuperação de ativos na Suíça poderiam gerar, as quais encontram-se delineadas no despacho n. 15938/2019/PGU/AGU (peça 48) . Em suma, as estimativas realizadas possuem um elemento de imprevisibilidade, comum a toda essa espécie em matéria jurídica/judicial. Não obstante, os valores contratuais podem ser considerados on demand, uma vez que somente os serviços realizados podem ser objeto de faturamento e posterior pagamento (peça 11, p. 6-8) ;
6.14.	o DAI/AGU solicitou a informação sobre a contratação ou não do Lalive por potencial conflito de interesse na defesa de Tacla Duran, quando surgiu a real possibilidade de assinatura do contrato, isto é, em fins de 2020. Assim, em correspondência datada de 19 de dezembro de 2020,  o Sr. Marc Henzelin, sócio do escritório Lalive, respondeu que nunca foram contratados pelo Sr. Tacla Duran e nunca tiveram qualquer conexão, comunicação ou vínculo. Completa que a informação quanto à carteira de clientes de um escritório de advocacia é uma informação unilateral. Todavia, se o escritório aparecer publicamente em processo judicial ou administrativo representando clientes em situação de conflito de interesses com a República, os fatos poderão ser analisados para fins de rescisão contratual, inclusive com apuração de responsabilização civil, administrativa e/ou criminal (peça 11, p. 9-10) ;
6.15.	a contratação do escritório suíço não substituiria ou afetaria a cooperação direta entre os dois países na esfera criminal. Tratar-se-ia de medida complementar e obrigatoriamente alinhada previamente junto ao Parquet. O caráter complementar do escritório estrangeiro contratado à cooperação jurídica internacional é explicado pelo próprio MPF, no Memorando n. 36/ACRIM/SCI/PGR, que "devido à enorme massa de informações ainda por analisar e às diversas investigações em curso, é impossível para procuradores suíços e brasileiros levar adiante buscas e rastreamentos patrimoniais com atenção exclusiva ou preferencial". A predisposição dos países receptores de pedidos de cooperação internacional para bloquear os produtos de corrupção enviados ao exterior não é uma garantia de que esses ativos serão devolvidos na integralidade aos cofres nacionais de onde foram ilicitamente retirados. A assinatura do contrato, neste contexto, é mais uma ferramenta para, ao lado da cooperação jurídica internacional (ou quando esta não se revelar exitosa) , buscar o retorno de ativos ilícitos no exterior em favor da República (peça 11, p. 10-11) ;
6.16.	os países que recebem os pedidos de cooperação jurídica internacional por vezes retém parcelas significativas dos valores a serem recuperados, o que muitas vezes redunda em custos ainda mais altos do que a contratação de escritório privado pela República Federativa do Brasil. Nesse sentido, há países que chegam a cobrar 50% do valor recuperado. Assim, não se pode afirmar que a cooperação jurídica internacional seja gratuita ou menos custosa que a recuperação direta por meio de escritório contratado. Ao contrário, ela pode até mesmo ser menos vantajosa economicamente, conforme o caso. Existe, pois, uma grande dificuldade institucional (não somente no Brasil, mas internacionalmente) para a repatriação de valores quando não existe consentimento do réu, ante as dificuldades inerentes ao trâmite dos processos perante o Poder Judiciário (peça 11, p. 12-13) ;
6.17.	cita diversos casos criminais, inclusive não relacionados à Lava Jato, que envolvem a Suíça ou países da Europa, que possuem milhões de dólares em ativos bloqueados em cooperação jurídica internacional ainda pendentes de repatriação: 1. Caso Propinoduto (Suíça) ; 2. Caso "Operação Ouro Verde" e "Operação Pedra Redonda" (Suíça, Liechtenstein e Panamá) ; 3. Caso Paraíso Fiscal (Suíça, EUA e Mônaco) ; 4. Caso Valimpex Insurance (Suíça) ; 5. Caso Ouro Verde (Liechtenstein) ; 6. Vanadis Development (Suíça) ; 7. Banco Santos (Suíça) ; 8. Flávio da Cunha (Suíça) . Considerando o longo tempo transcorrido no andamento de alguns desses casos criminais, há potencial risco de levantamento das constrições. A jurisdição suíça pode potencialmente levantar os bloqueios, por exemplo, em casos de reconhecimento de prescrição na esfera criminal ou de longo tempo transcorrido no andamento de ação criminal sem uma decisão final (peça 11, p. 12-13) ;
6.18.	em fevereiro de 2021, a própria imprensa brasileira noticiou que um total de 310 milhões de francos suíços (cerca de R$ 1,9 bilhão) ainda aguardam uma definição jurídica ou a condenação dos suspeitos. A defesa do interesse público na repatriação de ativos recomenda a adoção de iniciativas de repatriação de bens no exterior em matéria penal, civil e administrativa, concomitantemente por meio da cooperação jurídica internacional e, quando for o caso, por meio de ações diretas no Estado requerido através da contratação de serviços especializados para atuar em ações legais (no exterior) , sem que isso implique na diminuição da efetividade da cooperação existente entre as autoridades brasileiras e estrangeiras (peça 11, p. 12-13) ;
6.19.	pela sua expertise na contratação de escritórios internacionais para defender o Brasil, afirma que não desconhece que a litigância em jurisdições estrangeiras envolve altos custos a título de honorários advocatícios e adoção de medidas processuais no exterior. Sendo assim, há sempre preferência pela litigância no Brasil e pela cooperação internacional formal, reservando-se a adoção de medidas no estrangeiro em casos pontuais em que a litigância no país não se mostrou frutífera ou suficiente, e em casos complexos com montantes significativos a título de potencial de recuperação de ativos. O número de investigações em andamento e o montante de ativos ainda bloqueados no citado país também motivou a decisão da contratação de escritório para desenvolver ações de forma permanente e especializada, em complemento à cooperação internacional entre os Ministérios Públicos (peça 11, p. 13-14) ;
6.20.	afirma que resumir a recuperação de ativos ao erário no Brasil aos casos criminais resultaria na negação, dentro do sistema brasileiro, da responsabilização de pessoas jurídicas, visto que as pessoas jurídicas não são criminalmente responsabilizadas no Brasil, salvo por crime ambiental, estando sujeitas à responsabilização na esfera cível e administrativa, como por meio da Lei nº 12.846, de 2013, que inaugurou no país a salutar previsão de responsabilização objetiva da pessoa jurídica envolvida em atos de corrupção, e pela Lei de Improbidade Administrativa, Lei n. 8.429, de 1992. A AGU possui diversas ações ordinárias, ações civis públicas, ações de improbidade administrativa e ações de execução de acórdãos deste Tribunal de Contas da União em trâmite no país objetivando a recuperação de ativos ao erário, e alguns importantes devedores nestas ações civis sabidamente possuem ativos na Suíça (peça 11, p.15) ;
6.21.	com a Portaria n. 15, de 25 de setembro de 2008, complementada pela Portaria n. 12, de 15 de dezembro de 2009, foi criado o Grupo de "Atuação Proativa" no âmbito da Procuradoria-Geral da União, para judicial e extrajudicialmente, em nome da União e por todos os Poderes, buscar ativamente combater a corrupção através da coerção e impedimento de ilegalidades e de improbidades administrativas, combate à violação dos princípios da Administração definidos no art. 37 da Constituição Federal, recomposição do erário ante desvios, combate ao enriquecimento ilícito e defesa do patrimônio público. Considerando os Relatórios de Atuação Proativa anualmente divulgados pela instituição e noticiados em mídia, entre 2013 e 2018, os integrantes do grupo de atuação proativa ajuizaram cerca de 15.5 mil ações civis públicas, de improbidade administrativa, ressarcimento ou execuções relacionadas a recuperação de ativos, defesa patrimonial, do meio ambiente e combate à corrupção, com mais de R$ 75.5 bilhões de reais em valores pleiteados. Atualmente, cerca de 160 Advogados da União atuam nessas matérias. Sendo assim, diante do papel desta Advocacia-Geral da União no combate à corrupção e na recuperação de ativos ao erário, é de se reconhecer que a AGU tem legitimidade e competência para atuar na matéria, em constante colaboração e respeitando as atribuições de cada um - mas, naturalmente, sem hierarquia, pois não há hierarquia entre órgãos de Estado - com os diversos órgãos que atuam na matéria, como o Tribunal de Contas da União, a Controladoria-Geral da União, Polícia Federal e o próprio Ministério Público Federal (peça 11, p.15) ;
6.22.	destaca, nesse contexto, que a Advocacia-Geral da União possui ações civis, a exemplo da ação de ressarcimento n. 0169845-02.2016.4.02.5101/RJ e a ação de improbidade n. 5024269-36.2017.403.6100, contra réus que sabidamente possuem ativos na jurisdição suíça - além de outras ações com ativos conhecidos me outros países da Europa. Tais ações civis da AGU, por si só, já justificam a competência da AGU para avaliar o mérito administrativo e o interesse em contratar um escritório na Suíça, tendo em vista as dificuldades que a cooperação internacional tradicionalmente impõe nos casos não criminais, considerando que as Convenções internacionais de combate à corrupção não preveem a obrigação de cooperação na esfera não-criminal, frustrando os pedidos de cooperação jurídica internacional nessa matéria (peça 11, p. 15) ;
6.23.	sustenta que existe uma gama imensa de casos com valores significativos no exterior (em especial na Europa) que sequer chegaram ao conhecimento das autoridades brasileiras, envolvendo o interesse jurídico da nossa República. Não por outra razão a contratação contou com o apoio de diversos órgãos brasileiros, como a Polícia Federal, o DRCI, a PGFN, e de setores internos da própria AGU. A AGU já se reuniu com esses e outros órgãos e entidades (como a Controladoria-Geral da União e a Petrobras, por exemplo, que inclusive se valeu do mesmo expediente de contratação no exterior) para delinear as linhas de trabalho e objetivos do contrato, todas demonstrando apoio à iniciativa e objetivo de trabalho conjunto futuro. Neste contexto, a contratação se revela não somente necessária e importante, mas também um dever da AGU para buscar o constante, integral e eficiente retorno dos ativos ilicitamente retirados do país, em nítida proteção do interesse público (peça 11, p. 15) ;
6.24.	assevera que o escritório contratado pela República pode colaborar com a identificação de contas bancárias de pessoas físicas e jurídicas suspeitas e/ou com indícios de terem praticados condutas ilegais, em especial lavagem de dinheiro e corrupção, em desfavor da administração pública brasileira (empresas de economia mista e administração pública direta) , dos municípios, Estados, DF e União; obtenção de eventual bloqueio de ativos (móveis, imóveis, dinheiro e investimentos) dessas pessoas com o fim de recuperação do dano e ressarcimento, para posterior repatriação; obtenção de cópia dos respectivos documentos para que possam ser utilizados no Brasil para fins cíveis, criminais e administrativos; consultoria em relação aos fatos criminosos relacionados praticados na Suíça, inclusive com o envolvimento das instituições bancárias. São possíveis ainda: Ingresso em investigações e procedimentos de cooperação internacional enquanto parte interessada; Ajuizamento de ações cíveis em busca de ressarcimento e/ou recuperação de valores contra pessoas físicas e jurídicas, inclusive em face dos bancos suíços/intermediários financeiros que atuaram com conivência/cumplicidade na lavagem de ativos em casos de origem suspeita dos fundos; Ingresso como parte civil prejudicada (civil party) em procedimentos criminais; Busca do beneficial owner (verdadeiro beneficiário de valores, ocultados por "laranjas") de alguma conta determinada; Solicitar junto à Procuradoria Suíça informações de procedimentos em andamento que interessam ao Brasil sob a ótica da lavagem de dinheiro; entre outros (peça 11, p. 15) ;
6.25.	ressalta a importância de atuação frente as instituições financeiras e, nesse ponto, destaca que o Ministério Público Suíço anunciou em 2019 que iniciaria procedimentos contra os intermediários que processaram pagamentos no contexto do caso de corrupção envolvendo a Petrobras e que, em 2020, um Relatório Anual do mencionado Parquet novamente noticiou que outra investigação criminal foi aberta contra um Banco Suíço. Trata-se de frente de atuação em fase de estudo e coleta de informações que representa uma oportunidade para que se localize e recupere ativos na Suíça, destacando as limitações humanas e financeiras no âmbito da cooperação jurídica internacional e a necessidade de atuação proativa em questões criminais e civis a serem iniciadas contra os intermediários financeiros sujeitos a responsabilização. A Justiça Suíça tem reconhecido que, na qualidade de intermediário financeiro, um banco não pode permanecer passivo e tem o dever de agir, notadamente solicitando e obtendo esclarecimentos suficientes para dissipar qualquer dúvida razoável de lavagem de dinheiro (e, conforme o caso, reportando o assunto ao Money Laundering Reporting Of ice of Switzerland) . A atuação imprudente de um banco e omissão em razoáveis suspeitas de lavagem de dinheiro o torna civilmente responsável perante as vítimas dos crimes antecedentes à lavagem de dinheiro. É suficiente que o banco tenha aceitado a probabilidade de que as contas bancárias sejam possivelmente usadas para lavagem de dinheiro, e ciente disso aceitou o risco sem dissipar as dúvidas. Julgamento recente na Suíça confirma que as partes ofendidas num crime antecedente à lavagem de dinheiro, como nos casos de corrupção, podem processar os intermediários financeiros que atuaram na lavagem do dinheiro resultante desses crimes antecedentes e obter compensação pelos danos causados. A possibilidade de atuação no exterior nessa linha está sendo estudada e analisada em razão da potencial responsabilidade de bancos e intermediários financeiros em casos de ilícitos contra a administração pública federal brasileira que tenham envolvido ou resultado em lavagem de dinheiro. Para tanto, relevante ressaltar que, além das investigações criminais existentes na Suíça em face dos Intermediários Financeiros, a AGU dispõe, por exemplo, da documentação sigilosa fornecida por pessoas jurídicas signatárias de acordo de leniência com CGU-AGU na forma da Lei n. 12.846/13 (peça 11, p. 16) ;
6.26.	frisa que a Ação Declaratória de Constitucionalidade 45 - que objetiva a declaração de constitucionalidade dos artigos 13, inciso V, e 25, inciso II, da Lei n. 8.666/93, que permitem a contratação de advogados por ente público pela modalidade de inexigibilidade de licitação -, prevê um cenário inteiramente distinto da prestação de serviços de advocacia em foro estrangeiro. Primeiro, porque a prestação de serviços advocatícios nos foros estrangeiros relevantes para o Brasil (a exemplo dos Estados Unidos da América, Suíça, Reino Unido e outros países europeus) exige habilitação específica para tanto no território do Estado em questão, ou ainda em cada ente federado de um determinado país, como ocorre nos Estados Unidos da América. Já essa habilitação para exercício dos serviços perante um tribunal estrangeiro, por sua vez, somente pode ser expedida após a realização de cursos de direito ou especializações oferecidas nas jurisdições relevantes, muitas vezes somadas à necessidade de realização de exame de admissão - em caráter similar a um exame da OAB realizado no território brasileiro -, além de atividades jurídicas específicas, como estágio junto a órgãos jurídicos estrangeiros e similares. A nenhum Advogado da União, nem mesmo a qualquer advogado que trabalha no Brasil, é exigida [sic] a qualificação de titular de habilitação para atuação em foro estrangeiro. Disso decorre que a prestação de serviços advocatícios em um foro estrangeiro não é um serviço típico a ser exigido diretamente de funcionários públicos, por mais especializados que sejam, passível de contratação via concursos públicos. A contratação de profissionais habilitados para tanto, assim, é um imperativo para a defesa dos interesses jurídicos da República Federativa do Brasil no foro estrangeiro - e não uma decisão de conveniência e oportunidade de contratação de funcionários públicos especializados para tanto, a exemplo do que tangencia a discussão existente na ADC 45. Segundo, porque não se pode confundir habilitação profissional com experiência profissional. Ou seja, ainda que a habilitação de um Advogado da União em uma jurisdição fosse possível, é notório que não se afigura recomendável simplesmente conferir a esse profissional a representação jurídica integral da República Federativa do Brasil perante a Corte estrangeira. Isto porque as causas para as quais a República Federativa do Brasil contrata escritórios de advocacia e ou profissionais jurídicos especializados são de ampla complexidade e envolve quase que invariavelmente profundas discussões sobre a atuação do Estado estrangeiro em juízo no outro país, sem prejuízo da necessidade de conhecimento da ordem jurídica estrangeira como um todo. Exemplo evidente dessa complexidade é a própria contratação objeto desta representação, em que a documentação apresentada pelos escritórios estrangeiros revela o nível de profundidade e estratégia necessárias para atuação em favor da República, exigindo, a um só tempo, profissionais respeitados e reconhecidos pela sua prática jurídica por longo tempo na jurisdição estrangeira, além de estrutura organizacional sólida, para fazer frente à complexidade dos casos que surgirão ao longo do tempo. Existem diferenças conceituais e estruturais profundas que tornam radicalmente distintas as atividades de contratação de escritórios ou profissionais especializados para defesa dos interesses República Federativa do Brasil no foro estrangeiro, da discussão veiculada na ADC 45, pelo que é indubitavelmente inaplicável o contexto da Ação Declaratória de Constitucionalidade n. 45 ao caso em questão (peça 11, p. 16-17) ;
6.27.	por fim, assinala que a AGU é o ente central a exercer as competências destinadas à Advocacia Pública pela Constituição Federal, de representação judicial de todos os poderes e assessoria e consultoria do Poder Executivo Federal. Sendo assim, cabe a ela a análise do mérito administrativo sobre a conveniência e a oportunidade da contratação de escritório de advocacia para atuação no exterior. Diante do seu papel no combate à corrupção e na recuperação de ativos ao erário, é de se reconhecer que tem legitimidade e competência para atuar na matéria, em constante colaboração - mas sem hierarquia, pois não há hierarquia entre órgãos de Estado - com os diversos órgãos que atuam na matéria, como o Tribunal de Contas da União, a Controladoria-Geral da União, Polícia Federal e o próprio Ministério Público Federal. Foi assim que, considerando-se a disponibilidade orçamentária que não surgiu nos anos anteriores, a AGU decidiu motivadamente pela conveniência e oportunidade em firmar o contrato, considerando as potenciais vias que podem ser exploradas para recuperação de ativos na Suíça e em outros países da Europa (peça 11, p. 17) ;
6.28.	diante de todo o exposto, requer: (i) que seja conferido CARÁTER SIGILOSO ao presente processo, considerando-se que, no processo de contratação de escritório em jurisdição estrangeira, constam inúmeros documentos, inclusive trazidos pelo Ministério Público Federal, que tramitaram em caráter sigiloso, sem descuidar da existência de documentos que discutem a estratégia jurídica de atuação da República Federativa do Brasil em foro estrangeiro (conteúdo reservado nos termos dos artigos 23, II, 24, §1º, III, 27, III, e 28, da Lei nº 12.527/2011, e do artigo 7º, II, da Lei nº 8.906/94) ; (ii) que a presente representação NÃO SEJA CONHECIDA, porquanto não está acompanhada de qualquer indício concernente à irregularidade ou ilegalidade, não estando, pois, satisfeitos os requisitos de admissibilidade previstos nos arts. 235 e 237, inciso I e parágrafo único, do Regimento Interno do TCU e no art. 103, § 1º, da Resolução-TCU 259/2014; e (iii) no mérito, que seja considerada IMPROCEDENTE a representação, dada a ausência de materialidade dos fatos denunciados, determinando-se, por conseguinte, o arquivamento do presente processo, com fundamento no art. 169, do Regimento Interno do TCU (peça 11, p. 18) ;
7.	À peça 19, o MPF junta solicitação ao Relator destes autos pedindo a sua remessa ao MPTCU após a instrução de mérito da Unidade Técnica, a fim de que este parquet possa se manifestar no feito.
8.	Após realização de duas reuniões com vasta equipe técnica da AGU e encaminhamento de novos documentos e informações por parte deste órgão, infere-se que o presente processo já se encontra em condições de ser analisado em seu mérito, pelo que, passa-se a enfrentar os argumentos apresentados pelo representante e representado, conforme contextualização a seguir. 
EXAME DE ADMISSIBILIDADE
9.	O representante possui legitimidade para representar ao Tribunal, conforme prescreve o art. 237, inciso I, do Regimento Interno/TCU. 
10.	A representação trata de matéria de competência do TCU e está redigida em linguagem clara e objetiva, contém nome legível, qualificação e endereço do representante, assim como encontra-se acompanhada de indício concernente à irregularidade ou ilegalidade apontada pelo autor, em conformidade com o art. 235 do Regimento Interno/TCU.
11.	Por fim, os argumentos do representante indicam a possibilidade de existência de interesse público, caso restem comprovadas as supostas irregularidades apontadas na peça inicial (fundamento: art. 103, § 1º, da Resolução - TCU 259/2014) .
12.	Presentes todos os requisitos de admissibilidade constantes nos arts. 235 e 237, I, do Regimento Interno/TCU, e no art. 103, § 1º, da Resolução - TCU 259/2014, a representação deve ser conhecida.
EXAME DE MÉRITO
13.	Em primeiro lugar, há que se fazer um breve esboço das alternativas jurídicas disponíveis para a recuperação de ativos no exterior, visto que o histórico dos casos em que o Brasil se viu envolvido demonstra que a predisposição dos países para bloquear os produtos da corrupção enviados ao exterior não tem sido garantia de que esses ativos serão, de fato, devolvidos aos cofres nacionais. Em grande medida, o sucesso na recuperação dos recursos desviados e enviados ao exterior depende, além da vontade política dos diferentes agentes, da adoção de estratégias jurídicas efetivas que consigam fazer com que as diferentes ordens jurídicas se comuniquem e superem suas diferenças.
14.	Hoje, existem duas estratégias jurídicas disponíveis, conforme definição adotada pela Convenção das Nações Unidas contra a Corrupção, que são: (1) recuperação por meio de cooperação jurídica internacional, em que se inicia ações judiciais no país onde o crime foi cometido e envia pedidos de cooperação a outras jurisdições para obter a repatriação, ou (2) recuperação direta, iniciando ou habilitando-se em processos judiciais perante tribunais estrangeiros. 
15.	Para se solicitar a recuperação de ativos baseada em procedimentos iniciados domesticamente, em geral, faz-se necessária uma decisão de perdimento de bens, seja decorrente de uma ação penal, dependente da condenação criminal do réu, ou de ação civil, o chamado perdimento civil ou ação de extinção de domínio. Como os ativos a serem recuperados se encontram em outra ou outras jurisdições, assim como parte das provas que sustentarão a origem ilícita desses bens, em qualquer um dos tipos de ação, penal ou civil, a recuperação de ativos será dependente de alguma forma de cooperação jurídica internacional, seja para obter informações e provas, seja para dar cumprimento a ordens judiciais domésticas em jurisdições estrangeiras. Todavia, é bom ressaltar que algumas jurisdições somente acolhem pedidos de assistência jurídica mútua visando o perdimento e a devolução dos bens quando estes estão baseados em processos criminais, o que torna, nesses casos, a ação penal preferível à ação civil para a obtenção da colaboração de outros países.
17.	Um obstáculo enfrentado por estratégias de cooperação jurídica internacional é a existência de uma base legal, que pode ser um tratado bilateral ou multilateral, uma lei nacional dispondo sobre o processamento de pedidos de cooperação pela autoridade requerida ou simplesmente a reciprocidade. A ausência de uma base legal apropriada pode atrapalhar ou mesmo impedir o correto processamento do pedido. Outra dificuldade que pode ser enfrentada ao se adotar esse tipo de estratégia é a necessidade de se cumprir o requisito da dupla-incriminação, isto é, a conduta que deu origem ao pedido também deve ser crime no país requerido. Ademais, a possibilidade de se iniciar um processo criminal doméstico pode não estar disponível porque o autor do crime pode ter morrido, fugido ou conta com algum tipo de imunidade à jurisdição. A efetividade das estratégias baseadas em ações domésticas dependerá sempre da capacidade e da vontade política das autoridades locais de processar e punir os autores dos crimes e ir atrás dos ativos ilícitos. Outra exigência comum para o recebimento de pedidos de cooperação jurídica internacional é a demonstração de que o processo doméstico atendeu aos princípios do devido processo legal e do respeito aos direitos humanos.
18.	Já as estratégias de recuperação direta compreendem a possibilidade de que um Estado participe em processos judiciais em tribunais estrangeiros por meio do ajuizamento de ações privadas em outra jurisdição - solução mais comum em países de common law- ou de sua habilitação como vítima ou terceiro interessado em ação criminal ou de perdimento civil que tenha sido iniciada no outro país contra as autoridades corruptas, seus associados ou contra os ativos ilícitos identificados- solução mais própria de países de civil law.
19.	O ajuizamento de ações privadas em cortes estrangeiras normalmente demanda a contratação de advogados habilitados naquela jurisdição. Ademais, devem estar amparadas em alguma forma de responsabilidade civil, quebra de contrato ou enriquecimento ilícito. Em ações privadas, os litigantes têm a vantagem de ter um controle mais amplo dos procedimentos e maior acesso a bens que podem estar registrados em nome de terceiros. Por outro lado, litigar em outra jurisdição pode ser excessivamente caro, não apenas por causa dos honorários, mas também em relação aos custos relacionados à execução de atos de investigação e outras medidas processuais no exterior. Outra desvantagem são os obstáculos impostos pelo sigilo bancário ao acesso de informações sobre a localização de bens em ações civis.
20.	Outros tipos de estratégias de recuperação direta são a representação perante autoridades competentes no exterior para que estas deem início a uma investigação criminal própria, ou o apoio a uma investigação criminal já em curso nesses países. A interação entre jurisdições nesses casos pode ocorrer por meio do compartilhamento de provas  incriminatórias e dos autos dos processos, mediante resposta a eventuais pedidos de cooperação jurídica internacional enviados pelas autoridades estrangeiras ou, quando possível, participando como terceiro interessado (assistente de acusação, vítima ou partie civile) no processo criminal no outro país. A recuperação de ativos nesses casos pode ser obtida por uma ordem direta do tribunal, pelo reconhecimento de que o Estado onde o crime foi cometido seria vítima do crime e, portanto, faria jus a uma compensação, ou por meio de acordo entre as duas jurisdições.
21.	Em geral, as estratégias supramencionadas, seja as de cooperação jurídica internacional, seja as de recuperação direta, não são mutuamente excludentes. Na recuperação de ativos do caso do TRT-SP, por exemplo, merece destaque texto baseado em pesquisa da Escola de Direito de São Paulo da Fundação Getúlio Vargas (FGV DIREITO SP) realizada pela acadêmica Rochelle Pastana Ribeiro para a elaboração de dissertação obrigatória para a obtenção do título de mestre do Programa de Mestrado em Direito Internacional Público da Universidade de Leiden, cujo link segue abaixo: http://bibliotecadigital.fgv.br/dspace/themes/Mirage2/pages/pdfjs/web/viewer.html?file=http://bibliotecadigital.fgv.br/dspace/bitstream/handle/10438/12028/Estudos-sobre-o-Caso-TRT.pdf?sequence=3&isAllowed=y (acesso em 31/8/2021) 
23.	Através desse texto,  compreende-se que a grande importância do Caso TRT-SP está no fato de que esse foi o primeiro caso em que o Brasil conseguiu obter a repatriação de parte dos ativos enviados ilicitamente ao exterior - e continua sendo até hoje, ao lado do caso Banestado, no qual foram recuperados cerca de 3,5 milhões de dólares, um dos raros exemplos em que esse tipo de medida foi obtido com sucesso, apesar de existirem algumas centenas de procedimentos de recuperação de ativos em trâmite no país.
24.	Mesmo levando mais de 14 anos, foi possível obter a repatriação dos ativos enviados para a Suíça antes do trânsito em julgado do processo criminal no Brasil, haja vista que mais de uma estratégia foi adotada, inclusive, com a contratação de advogados na Suíça, como sucede no caso em exame, só se conseguindo êxito na recuperação de ativos porque a cooperação jurídica internacional e a recuperação direta foram adotadas de forma complementar, demonstrando que, se usadas de forma coordenada, tendem a facilitar ou ao menos tornar mais expedito o processo de repatriação de ativos. 
25.	Aliás, essas duas estratégias já vem sendo utilizadas, de maneira conjunta e eficiente, entre a AGU, MPF e outras instituições brasileiras, em casos pontuais, podendo-se citar a experiência com os Casos Esmeralda Bahia (jurisdição EUA) ; Pires de Almeida (jurisdição EUA) ; Propinoduto; etc. Sobre o objeto específico e atuação coordenada das instituições, tem-se os comentários da AGU anexos à peça 23, p. 16-18, em que se demonstrou a necessidade da contratação de escritório estrangeiro e a relevância de seu papel nestes casos, a saber:
- Caso Esmeralda Bahia: em breves linhas, o caso se inicia com uma notificação às autoridades brasileiras da alfândega americana da importação de um mineral rochoso de rara natureza e de grande volume (chamado Esmeralda Bahia) para os EUA, o que impulsionou investigações no Brasil pelas autoridades penais e administrativas, em conjunto com as autoridades americanas, acabando-se por descobrir que esse minério havia sido extraído de modo ilegal na Bahia.
	Descobriu-se, ainda, que o objeto havia sido comercializado inúmeras vezes nos Estados Unidos e, naquele momento, estava sendo objeto de disputa judicial entre particulares sobre sua propriedade perante um tribunal cível no Estado da Flórida. Em razão dessa disputa judicial, a Esmeralda Bahia encontrava-se retida em mão das autoridades públicas americanas.
	Apurado o ilícito, o Ministério Público Federal ajuizou ação penal contra os infratores, a União ingressou posteriormente como assistente de acusação (vez que o mineral era de sua propriedade) e no bojo da ação foi deferido pedido de cooperação jurídica internacional para apreensão do mineral.
	A contratação do escritório americano foi necessária para formular estratégia jurídica em solo americano, considerando não apenas o pedido de cooperação jurídica formulado pelo Brasil, mas também como lidar juridicamente a relação deste com o litígio entre particulares ajuizado naquele mesmo país.
	A participação do escritório americano foi essencial para efetivar a estratégia jurídica que acabou por conseguir manter a apreensão da Esmeralda Bahia em solo americano, em posse de autoridades públicas, mesmo com o encerramento do litígio privado; e a formulação da estratégia jurídica a ser apresentada perante o Poder Judiciário americano, com base no ordenamento jurídico daquele país, a garantir a execução do pedido de cooperação jurídica internacional para repatriação Esmeralda ao Brasil.
	Em vias de repatriar, mas ainda a depender de decisões judiciais nos EUA, embora o Departament of Justice já tenha acolhido os argumentos da República, defendidos em parceria com o escritório de advocacia contratado.
- Caso Pires de Almeida: trata-se de caso de lavagem de dinheiro através da abertura de contas nos Estados Unidos para esconder numerário resultante da prática de ilícitos no Brasil. Como uma das contas envolvidas nesse esquema, cujos recursos ainda pendem de repatriação, chama-se Vênus, o caso também ficou conhecido no meio jurídico como caso da "conta Vênus".
	Este caso tem início na AGU quando as autoridades criminais brasileiras abrem procedimento de investigação e processo penal, formulando pedido de cooperação jurídica internacional que não foi acolhido ao final pelo Poder Judiciário dos EUA. Dessa negativa resultou a abertura de um novo procedimento civil (nominado de interpleader action, semelhante ao caso Esmeralda Bahia) , desvinculado de qualquer processo penal, para discutir unicamente a titularidade destes recursos - sendo uma destas partes deste procedimento a República Federativa do Brasil.
	Pode-se perceber que este caso revela, a um só tempo, como o número de procedimentos necessários para a recuperação de ativos oriundos de ilícitos pode variar de jurisdição a jurisdição (afinal, aqui estamos tratando de uma ação puramente civil) , o que por sua vez justifica a abertura da redação da cláusula contratual com os escritórios de advocacia para abarcar todo e qualquer procedimento/providência necessário à recuperação dos ativos; e, de outro lado, a essencialidade de se contar com o serviço jurídico no foro estrangeiro (afinal, não fosse ele, o patrimônio seria revertido para terceiros ou até mesmo os próprios infratores) .
	A atuação do escritório na jurisdição dos EUA foi essencial, assim, (i) para assegurar a repatriação de parte dos recursos e, ao final, a apreensão dos demais recursos até que se aguarde a finalização do procedimento criminal brasileiro; (ii) para interlocução e formulação de estratégia jurídica em conjunto com as autoridades públicas dos EUA, pautada no ordenamento jurídico estrangeiro, tornando possível a efetividade da persecução penal em trâmite no Brasil.
- Casos Raul Schmidt, Ângelo e Raul Davies, Henrique Pizzolato e Ronald Van Coolwijk: elabora-se um comentário em conjunto destes casos em razão de todos tratarem de atuação semelhante: contratação de escritório de advocacia em foro estrangeiro para auxiliar a República na efetivação de pedidos de extradição de pessoas investigadas e processadas pelo Ministério Público Federal em solo brasileiro.
	Em todos estes casos, a atuação do escritório de advocacia contratado se fez relevante para representar os interesses jurídicos da República perante os tribunais estrangeiros em que tramitava o pedido de extradição, assim como formular as teses jurídicas, sob a ótica do direito estrangeiro, que possibilitariam o acolhimento da cooperação jurídica internacional.
 	De todo modo, em nada difere dos casos anteriores, com o escritório contratado tendo papel essencial junto ao DAI/AGU na definição da tese jurídica e das ferramentas a serem utilizadas em foro estrangeiro para assegurar a recuperação de ativos.  (grifo nosso) 
26.	Em resumo, as principais linhas de trabalho voltadas para a recuperação de ativos em foro estrangeiro são:
1) participação/acompanhamento de pedidos de cooperação jurídica internacional formulados pelo Brasil em ações originadas em seu território, enviados ao foro estrangeiro. Tais ações podem ser: investigações penais iniciadas pela Polícia Federal (caso a PF solicite essa providência à AGU) , ações penais ajuizadas pelo MPF (quando este assim o requer para a AGU) , ACPIAs - Ações Civis Públicas de Improbidade Administrativa, ações de ressarcimento, ações penais em que a AGU figura como assistente de acusação (e o juiz lhe requer a atuação em foro estrangeiro mediante cooperação) , ou qualquer outro procedimento voltado para a recuperação de ativos originado no Brasil;
2) participação da República Federativa do Brasil na qualidade de parte civil/assistente de acusação em investigações e procedimentos penais levados a cabo por autoridades estrangeiras (nesse caso, frise-se, não há exigência de existência de uma ação/investigação penal/cível de persecução no Brasil) ;
3) ajuizamento de ações de natureza civil/administrativa (ou de qualquer outra natureza não-criminal) pela República perante o foro estrangeiro, podendo ser esta: uma ação ordinária comum de responsabilização civil, ação de reconhecimento e execução de sentença brasileira em foro estrangeiro, realização de acordos judiciais/extrajudiciais com infratores para recuperação de ativos, ajuizamentos de ações de execução civil, dentre outros.
27.	Todos os casos mencionados no item 25 são específicos. Já o contrato 60/2020, celebrado entre a República Federativa do Brasil (representada pela Advocacia-Geral da União, com espeque nos arts. 21, inciso I, 84, inciso VII, e 131 da Constituição Federal; no art. 4º da Lei 8.897/94 e no art. 1º do Decreto 7.598/2011) e o escritório de advocacia suíço Lalive SA (peça 21) , objeto da presente representação, não está limitado ao deslinde de uma única ação judicial, porque é o primeiro contrato firmado pelo Brasil com escritório particular, no exterior, com ESCOPO AMPLO.
28.	A cláusula 1 do Contrato 60/2020, que trata do objeto, prevê (peça 21, p. 2) : 
1. OBJETO DO CONTRATO
1.1 Mediante instruções exclusivas da Advocacia-Geral da União - AGU, o Escritório deve representar a República perante a Justiça Suíça para atuar em seu nome em procedimentos administrativos, judiciais, cíveis e/ou criminais, com vistas à recuperação de ativos de origem ilícita e à compensação aos danos causados aos diversos órgãos e/ou entidades da República.
1.2 Para os fins do que dispõe a Cláusula 1.1, a Advocacia-Geral da União poderá autorizar a atuação do Escritório perante autoridades administrativas e tribunais de outras jurisdições sujeita, em todo caso, aos mesmos honorários e limites de remuneração aplicáveis na Suíça (grifamos) . 
29.	A despeito das linhas tradicionais de atuação assinaladas no item 26, considerando a quantidade de jurisdições distintas que o contrato permite a representação da República, não é possível prever todos os procedimentos existentes nos diversos ordenamentos jurídicos que o escritório contratado terá de atuar para garantir a recuperação dos ativos. É por esta razão, inclusive, que a linguagem contratual é ampla quanto aos procedimentos e atos a serem realizados,  justamente para garantir que todos os atos necessários para a recuperação estejam dentro do escopo do contrato, não tendo de se realizar novas contratações e/ou outros dispêndios para atos específicos no foro estrangeiro. Daí a expressão "mas não se restringindo a", conforme Cláusula 4.2.1 do Contrato 60/2020:
            "4.2 ATUAÇÃO EM AÇÕES JUDICIAIS (CÍVEIS E CRIMINAIS) 
4.2.1 Os valores de honorários relativos às atividades judiciais, cíveis e criminais, destinadas à recuperação de ativos, em particular compreendendo, mas não se restringindo a: elaboração de petições, iniciais ou não, memoriais, recursos; 2) participação em audiências; 3) participação em tentativas de conciliação e pedidos de acordo; 4) acompanhamento processual e pesquisas relacionadas".
30.	Em outras palavras, o contrato pode abarcar um conjunto de ações, questões procedimentos e atos necessários para a recuperação de ativos, de maneira geral, não tendo de se realizar novas contratações e/ou outros dispêndios para atos específicos no foro estrangeiro abrangido por seu alcance (cláusula 1) . Dessa forma, o contrato em espeque contempla não somente a resolução de processos individualizados e específicos (como os relacionados ao Caso Lava-Jato, por exemplo) , mas questões jurídicas, como consultas ao direito estrangeiro, a resolução de controvérsias não judiciais e a junção de processos com objeto assemelhado.
31.	Como assinalado pela AGU, à peça 11, p. 14: 
"A celebração do contrato faz parte de uma estratégia global da República de aumentar o número de ferramentas institucionais do Estado brasileiro para reaver ativos que foram ilicitamente levados ao exterior em detrimento dos cofres públicos, possuam eles origem em um ilícito criminal, civil, tributário, administrativo, dentre outros" (grifamos) .
32.	Rememore-se que, no caso vertente, o impulso inicial para a contratação de escritório na Suíça foi justamente Ofício assinado pelo então Procurador-Geral da República (Ofício n. 01512/2017/GAB/PGR) no qual solicitava providências tendentes à "contratação de advogado especialista para atuar em prol do Estado brasileiro na recuperação de ativos localizados na Suíça e relacionados ao Caso Lava-Jato" (peça 24, p.1) . Vale transcrever trecho do memorando anexo ao aludido ofício, de produção do Procurador Vladimir Aras, Secretário da Secretaria de Cooperação Internacional - SCI/PGR, explicitando todos os motivos para que fosse realizada a contratação de escritório de advocacia na Suíça (peça 24, p. 3-5) : 
	 (...) [informação suprimida, por não ser essencial à análise de mérito da representação e por ter sido extraída de peça sigilosa].
	Observo que tal contratação configura hipótese de inexigibilidade de licitação, em decorrência do notório conhecimento do contratado, a teor do artigo 25, II, da Lei n. 8.666/1993 e do art. 4°, §1°, da Lei n. 8.897/1994, respectivamente: (...) 
	 (...) [idem].
	Na história recente do Brasil na cooperação internacional, o Estado contratou advogados no exterior em diversos casos, sendo digno de nota a extradição de Henrique Pizzolato da Itália para o Brasil e procedimentos de recuperação de ativos na própria Suíça.  (grifos da instrução) .
33.	A efetividade da justiça, dentro de um cenário de intensificação das relações entre as nações e seus povos, demanda cada vez mais um Estado proativo e colaborativo. As relações jurídicas não se processam mais unicamente dentro de um único Estado Soberano, pelo contrário, é necessário cooperar e pedir a cooperação de outros Estados para que se satisfaça as pretensões por justiça do indivíduo e da sociedade. O conceito básico de Estado soberano, administrador das tensões internas em seu território, tem de abarcar a perspectiva internacional.
34.	Em verdade, a noção de soberania comporta hoje a inevitabilidade da cooperação internacional. Em seu dever de prover a justiça, o Estado precisa desenvolver mecanismos que possam atingir bens e pessoas que podem não mais estar em seu território. Até mesmo meros atos processuais, mas necessários à devida instrução do processo, podem ser obtidos mediante auxílio externo.
35.	Cooperação jurídica internacional significa, em sentido amplo, o intercâmbio internacional para o cumprimento extraterritorial de medidas demandadas pelo Poder Judiciário de outro Estado. Isso porque o Poder Judiciário sofre uma limitação territorial de sua jurisdição - atributo por excelência da soberania do Estado, e precisa pedir ao Poder Judiciário de outro Estado que o auxilie nos casos em que suas necessidades transbordam de suas fronteiras para as daquele.
36.	É assim que, sob a ótica do Direito Internacional Público, quem se apresenta perante a jurisdição estrangeira é a pessoa jurídica de direito público internacional, a União, o Estado Brasileiro, e não uma instituição sua, como o Ministério Público Federal, por exemplo. Incontroverso o entendimento de que a cada Estado é conferido o atributo da soberania, sendo que um dos aspectos deste atributo é a possibilidade de definir como se organizar juridicamente, competindo única e exclusivamente ao Estado definir as suas leis e, no âmago desta prerrogativa, como e por quem será representado nas suas relações internacionais e em foro estrangeiro. 
37.	Ao atuar em foro estrangeiro por meio de escritórios privados, a Advocacia-Geral da União está representando em juízo os interesses da União na condição de ente político responsável pela defesa dos interesses da República Federativa do Brasil em foro estrangeiro (art. 21, I, da CF/88) , devidamente autorizada legalmente pelo Presidente da República (art. 4, da Lei 8.897/94 e art. 1° do Decreto 7.598/2011) , autoridade constitucionalmente competente para realizar a referida função (art. 84, VII, da CF/88) .
38.	Não obstante a desistência do MPF, dois anos e meio após seu pedido inicial, com a justificativa de que a contratação de advogados na Suíça para os fins inicialmente propostos traria dificuldades à repatriação do dinheiro e que a cooperação direta seria muito mais efetiva, o que foi levado em consideração para que, ao final, fosse realizada a contratação em apreço foi a própria definição da demanda, visto que a atuação na jurisdição suíça não se restringiria aos casos da Lava-Jato, contando com outros casos de corrupção envolvendo autoridades estaduais, dívidas tributárias de monta, ou mesmo créditos de natureza civil, ou seja, envolve a recuperação de ativos de maneira ampla e não exclusivamente criminal afeta à competência do MPF brasileiro.
39.	O contrato 60/2020, portanto, não se resume a reaver o dinheiro bloqueado em bancos locais ou ao trabalho em casos criminais da Lava Jato, não sendo a Procuradoria Geral da República o único órgão brasileiro interessado na recuperação de ativos ao Erário, da mesma forma que não é o único órgão competente para atuar na matéria em razão da competência criminal.
40.	Não foi por outra razão que a presente contratação contou com o apoio de diversos órgãos brasileiros, como do próprio Departamento de Recuperação de Ativos e Cooperação Jurídica Internacional da Secretaria Nacional de Justiça do Ministério da Justiça e Segurança Pública, que é o órgão que exerce o papel de Autoridade Central Administrativa Federal (ACAF) , responsável pela condução da cooperação jurídica do Estado Brasileiro, conforme consta do teor do Ofício 75/2020/GAB-DRCI/DRCI/SENAJUS/MJ e do Despacho 73/2020/CGCP/DRCI/SENAJUS/MJ (peça 46) .
41.	Sobre o escopo amplo da contratação em voga e as outras vertentes que o contrato 60/2020 pode atingir, além da esfera criminal, tem-se esclarecimento providencial da AGU, lançado em sua resposta à diligência (peça 11, p. 15) : 
122. Resumir a recuperação de ativos ao erário no Brasil aos casos criminais resultaria na negação, dentro do sistema brasileiro, da responsabilização de pessoas jurídicas. Como se sabe, as pessoas jurídicas não são criminalmente responsabilizadas no Brasil, salvo por crime ambiental, estando sujeitas à responsabilização na esfera cível e administrativa, como por meio da Lei nº 12.846, de 2013, que inaugurou no país a salutar previsão de responsabilização objetiva da pessoa jurídica envolvida em atos de corrupção, e pela Lei de Improbidade Administrativa, Lei n. 8.429, de 1992.
123. Esta Advocacia-Geral da União, por sua vez, possui diversas ações ordinárias, ações civis públicas, ações de improbidade administrativa e ações de execução de acórdãos deste Tribunal de Contas da União em trâmite no país objetivando a recuperação de ativos ao erário, e alguns importantes devedores nestas ações civis sabidamente possuem ativos na Suíça.
124. Com a Portaria n. 15, de 25 de setembro de 2008, complementada pela Portaria n. 12, de 15 de dezembro de 2009, foi criado o Grupo de "Atuação Proativa" no âmbito da Procuradoria-Geral da União, para judicial e extrajudicialmente, em nome da União e por todos os Poderes, buscar ativamente combater a corrupção através da coerção e impedimento de ilegalidades e de improbidades administrativas, combate à violação dos princípios da Administração definidos no art. 37 da Constituição Federal, recomposição do erário ante desvios, combate ao enriquecimento ilícito e defesa do patrimônio público.
125. Considerando os Relatórios de Atuação Proativa anualmente divulgados pela instituição e noticiados em mídia, entre 2013 e 2018, os integrantes do grupo de atuação proativa ajuizaram cerca de 15.5 mil ações civis públicas, de improbidade administrativa, ressarcimento ou execuções relacionadas a recuperação de ativos, defesa patrimonial, do meio ambiente e combate à corrupção, com mais de R$ 75.5 bilhões de reais em valores pleiteados. Atualmente, cerca de 160 Advogados da União atuam nessas matérias.
126. Sendo assim, diante do papel desta Advocacia-Geral da União no combate à corrupção e na recuperação de ativos ao erário, é de se reconhecer que a AGU tem legitimidade e competência para atuar na matéria, em constante colaboração e respeitando as atribuições de cada um - mas, naturalmente, sem hierarquia, pois não há hierarquia entre órgãos de Estado - com os diversos órgãos que atuam na matéria, como o Tribunal de Contas da União, a Controladoria-Geral da União, Polícia Federal e o próprio Ministério Público Federal.
127. Importante destacar, nesse contexto, que a Advocacia-Geral da União possui ações civis, a exemplo da ação de ressarcimento n. 0169845-02.2016.4.02.5101/RJ e a ação de improbidade n. 5024269-36.2017.403.6100, contra réus que sabidamente possuem ativos na jurisdição suíça - além de outras ações com ativos conhecidos me outros países da Europa.
128. Tais ações civis da AGU, por si só, já justificam a competência da AGU para avaliar o mérito administrativo e o interesse em contratar um escritório na Suíça, tendo em vista as dificuldades que a cooperação internacional tradicionalmente impõe nos casos não criminais, considerando que as Convenções internacionais de combate à corrupção não preveem a obrigação de cooperação na esfera não-criminal, frustrando os pedidos de cooperação jurídica internacional nessa matéria".
42.	Restando claro, até então, que as estratégias de cooperação internacional podem ser complementares; que a AGU representa legalmente a República Federativa do Brasil em foro estrangeiro; e que o escopo do contrato 60/2020 é amplo, não se restringindo ao âmbito criminal; não se vislumbra qualquer óbice a assinatura do mesmo, mesmo tendo sido retirado o aval inicial do MPF, ora representante.
43.	O que compete ao Tribunal de Contas da União, de agora em diante, é analisar a legalidade dessa contratação, tanto com relação ao procedimento licitatório, quanto no que concerne à contratação propriamente dita e, nisso, reside a análise dos conflitos de interesses suscitados pelo representante no tocante a atuação do escritório contratado que representaria Rodrigo Tacla Duran, réu em processos da Operação Lava-Jato no Paraná e também possível conflito com a atuação do MPF porque o contrato possuiria cláusulas que envolvem a atuação do escritório em matéria criminal, atividade para a qual o Ministério Público possui atribuição exclusiva conferida pela Constituição Federal.
44.	A análise desta Egrégia Corte de Contas circunscreve-se aos aspectos legais da contratação, haja vista que o exame da oportunidade e conveniência desta cabe ao administrador que se deve orientar na defesa do interesse público, que lhe compete resguardar.
45.	Comecemos pela análise do procedimento licitatório, ao qual nos foi concedido acesso através do Sistema Sapiens, do NUP 00400.000774/2017-84 cujas peças principais foram juntadas aos autos (peças 20 a 53) .
46.	A contratação de serviços particulares de advocacia por órgãos e entidades da Administração - ainda que contem eles com quadro próprio de advogados - não está vedada e deve observar os princípios constitucionais que regem a Administração Pública, as disposições da Lei nº 8.666, de 21/6/93 (vigente à época da celebração do contrato, já que a nova lei de licitações só foi publicada em 1/4/2021 - Lei 14.133) e as orientações do TCU.
47.	Apesar do próprio MPF observar que tal contratação configurava hipótese de inexigibilidade de licitação, em decorrência do notório conhecimento do contratado (peça 25, p. 5) , a primeira avaliação do TCU deve pairar sobre tal foco, isso porque a ausência de licitação só se justifica se atestada, dentre outros requisitos, a singularidade do serviço a ser prestado pelo contratado. Em relação à realização da despesa ora analisada, devem ser observados os requisitos legais pertinentes, abaixo transcritos:
"Art. 13 - Para os fins desta Lei, consideram-se serviços técnicos profissionais especializados os trabalhos relativos a:
...................
V - patrocínio ou defesa de causas judiciais ou administrativas;
...................
Art. 25 - É inexigível a licitação quando houver inviabilidade de competição, em especial:
....................
II - para a contratação de serviços técnicos enumerados no art. 13 desta Lei, de natureza singular, com profissionais ou empresas de notória especialização, vedada a inexigibilidade para serviços de publicidade e divulgação."
48.	Colaciona-se, também, o disposto na Súmula TCU nº 252/2010:
"A inviabilidade de competição para a contratação de serviços técnicos, a que alude o inciso II do art. 25 da Lei nº 8.666/1993, decorre da presença simultânea de três requisitos: serviço técnico especializado, entre os mencionados no art. 13 da referida lei, natureza singular do serviço e notória especialização do contratado."
49.	Logo, nos termos da remansosa jurisprudência da Corte de Contas, "a contratação direta de serviço de advocacia, por inexigibilidade de licitação, com suporte no permissivo contido no inciso II do art. 25 da Lei nº 8.666/1993, demanda não só a demonstração da notória especialização do profissional ou escritório escolhido, mas também a comprovação da singularidade do objeto da avença, caracterizada pela natureza "excepcional, incomum à praxe jurídica" do respectivo serviço" (Acórdão 3924/2012-TCU-Segunda Câmara, TC Processo 012.314/2005-6, rel. Min. José Jorge, 5/6/2012) . 
50.	A enumeração dos casos de inexigibilidade de licitação, por ser inviável a competição, feita pelo art. 25, é exemplificativa e não taxativa. Se o serviço é de natureza singular e o profissional a ser contratado, de especialização tão notória que o seu trabalho se revele, indiscutivelmente, como o mais adequado à satisfação dos interesses em causa, a contratação pode ser feita nos termos dos arts. 25, II e § 1º, c/c 13, V e § 3º, observando-se, ainda, os arts. 25, § 2º, 26, 54 e 55. Se, todavia, em situações excepcionais, o serviço não for de natureza singular e puder ser realizado por vários profissionais especializados, em nome do princípio da igualdade, deve-se proceder à pré-qualificação (art. 114) , com adjudicação igualitária dos contratos aos advogados pré-selecionados.
51.	Da análise dos autos, infere-se que a contratação direta de escritório de advocacia nos moldes delineados merece ser tida como viável, visto que é possível identificar no seu objeto características de singularidade, alta especialidade e complexidade, evidenciando-se que a União não poderia patrocinar sua defesa exclusivamente por meio dos Advogados da União de seus quadros, justificando, assim, a contratação de escritório cujo nível de especialização e capacidade postulatória perante a justiça suíça, viabilizando a defesa dos interesses da República Federativa do Brasil.
52.	Considerando que o serviço singular deve ser entendido como aquele cujo objeto possua características individuais que o distingam dos demais, insuscetível de comparação ou assimilação por outro da mesma espécie, tem-se que, essa característica, no que tange à atuação da República em foro estrangeiro, deve ser aferida em razão do local onde será executado, da existência de prerrogativas e imunidades por parte do Estado soberano, bem como pela necessidade, a ser verificada no caso concreto, da conjugação de regras de direito material domésticas e alienígenas na condução de um mesmo processo, o que, sem dúvida alguma, acentua a complexidade da causa, tornando-a singular além das características apresentadas por cada escritório proponente.
53.	Destaca-se a grande especialização requerida para atuar em tal área. Com efeito, e tal como demonstrado por todas as propostas apresentadas, esta área de atuação exige conhecimentos aprofundados em direito internacional, direito financeiro, direito criminal, bem como estudos em direito administrativo e direitos humanos. Ou seja, não se trata de uma área de atuação comum a qualquer bacharel, exigindo estudos especializados e aquisição de experiência profissional, elementos que não podem ser considerados comuns às bancas de advocacia, seja no Brasil, seja na Suíça.
54.	E da conjugação destas duas vertentes, tem-se que sobressai a complexidade da matéria em apreço e a necessária especialização requerida para a atuação sobre ela. Desta forma, entende-se que o caso presente pode ser considerado singular segundo os entendimentos acima postos do TCU.
55.	E a análise da presença dessas três vertentes no caso da contratação em testilha também se presta para avaliar o argumento do representante de que o reconhecimento da validade constitucional dos dispositivos da Lei nº 8.666/93, que permitem a contratação de escritório de advocacia pelo Poder Público, mediante inexigibilidade de licitação, é objeto de discussão pelo Supremo Tribunal Federal na Ação Declaratória de Constitucionalidade - ADC 45, sem que uma decisão final tenha sido proferida a respeito.
56.	De entrada, esclareça-se que a citada ADC, promovida pela OAB nacional, tem por objeto, em especial, afastar as controvérsias no que tange aos dispositivos da Lei 8.666/93, que autorizam a contratação de serviços jurídicos por inexigibilidade de licitação, com ênfase na tormentosa questão da singularidade do objeto. Em resumo, o voto do eminente Ministro relator Luiz Roberto Barroso propõe a seguinte tese de julgamento:
"São constitucionais os arts. 13, V, e 25, II, da Lei nº 8.666/1993, desde que interpretados no sentido de que a contratação direta de serviços advocatícios pela Administração Pública, por inexigibilidade de licitação, além dos critérios já previstos expressamente (necessidade de procedimento administrativo formal; notória especialização profissional; natureza singular do serviço) , deve observar: (i) inadequação da prestação do serviço pelos integrantes do Poder Público; e (ii) cobrança de preço compatível com o praticado pelo mercado" .
57.	O que se tem a acrescentar, além do que já foi dito nos itens 42 a 51, é que os serviços advocatícios prestados sem licitação não podem ser feitos por órgão ou entidade da própria Administração. Isto é, o objeto do contrato não pode se referir a "serviço trivial ou rotineiro". Excepcionalmente, portanto, poderá haver contratação de advogados privados, desde que plenamente configurada a impossibilidade ou relevante inconveniência de que a atribuição seja exercida pelos membros da advocacia pública, no que reside o requisito da inadequação da prestação do serviço pelos integrantes do Poder Público.
58.	Por derradeiro, mas não menos importante, enfrenta-se o requisito de cobrança de preço compatível como praticado pelo mercado. Nesse ponto, o Ministro Barroso definiu que é preciso que a Administração "demonstre que os honorários ajustados encontram-se dentro de uma faixa de razoabilidade, segundo os padrões do mercado, observadas as características próprias do serviço singular e o grau de especialização profissional".
59.	A cláusula 1.6 do Contrato 60/2020 prevê:
"1.6 Todas as atividades contempladas no Contrato deverão ser expressamente autorizadas por escrito pela AGU, e serão remuneradas de acordo com os valores previstos neste Contrato."
60.	Os valores e limites dos honorários e das despesas estão devidamente discriminados na cláusula 4 do Contrato 60/2020, onde se encontram ilustradas as tabelas com a remuneração do escritório; o pagamento e a estimativa de custos respectivamente nas cláusulas 5 e 6 (peça 21, p. 6-13) .
61.	Apesar das estimativas realizadas possuirem um elemento de imprevisibilidade, comum a toda essa espécie em matéria jurídica/judicial, está claro pela leitura das cláusulas contratuais, que os valores previstos no contrato em exame podem ser considerados on demand, uma vez que somente os serviços realizados podem ser objeto de faturamento e posterior pagamento.
62.	Em relação ao valor total do contrato, a AGU prontamente esclareceu que este corresponde a uma estimativa de gastos nos 4 anos inicialmente planejados para a sua execução, em decorrência das normas orçamentárias incidentes para contratos de prazo superior a um ano e realçou (peça 11, p. 6) :
54. Pondere-se, ainda, que a reserva orçamentária não significa que estes valores serão necessariamente utilizados nos diferentes casos que a AGU, por seus órgãos internos, ou instada por outros ministérios e órgãos da administração federal brasileira, tem a pretensão de levar a efeito. Isso porque, segundo as disposições contratuais, e que já se encontravam presentes nas cartas-convite enviadas aos escritórios, somente o efetivo serviço jurídico pode ser objeto de faturamento.
55. Por outro lado, também é importante pontuar que o contrato prevê uma remuneração de êxito condicional ao escritório suíço, de modo que este apenas receberá a complementação de sua remuneração se a recuperação de ativos for efetiva, ou seja, que dê retornos reais e financeiros ao Estado brasileiro. Logo, à medida que o contrato for sendo executado e o escritório prestando os seus serviços, o aumento do pagamento dos valores ao escritório resultará em recebimento de valores recuperados ao Estado brasileiro.
56. Isso dito, verifica-se que não há previsão de remuneração pela simples vigência do contrato. Com efeito, os advogados do Lalive são remunerados pela prestação efetiva dos serviços e em caso de recuperação de ativos, por um percentual fixo de honorários de êxito de acordo com os valores recuperados. Ademais, na primeira hipótese, a remuneração é limitada a um teto, chamada nos contratos internacionais de cap fee. Isso significa que mesmo no caso de uma ação demandar um trabalho extraordinário, a República estará protegida no montante máximo previsto em contrato.
57. Em relação aos estudos prévios para a fixação do valor global, para que as estimativas tivessem suporte em dados concretos, foi solicitada ao Ministério Público Federal a elaboração de lista consolidada dos casos que apresentassem valores a serem recuperáveis na Suíça, bem como outras informações acessórias que se fizessem relevantes. O escritório Lalive foi também questionado acerca de elementos da jurisdição suíça e seu funcionamento, para a determinação das fases processuais, possíveis recursos além das diferentes taxas judiciárias (grifamos) .
63.	Observa-se que a AGU se baseou em estimativa de custos totalmente amparada por estudos de taxa de câmbio tanto para francos suíços como dólar, em uma metodologia de cálculos de acordo com tabelas de valores preenchidas pelos escritórios proponentes e de acordo com as informações complementares trazidas pelo MPF de casos concretos de valores recuperáveis na Suíça. Toda essa análise e a complexidade da estimativa de custos está detalhadamente consignada no Parecer 243/2019/PGU/AGU (peça 47) . No despacho de aprovação deste parecer - Despacho 15938/2019/PGU/AGU -, o Diretor do Departamento de Assuntos Internacionais da AGU constatou que o referido parecer permite o preenchimento dos requisitos dos artigos 15 e 16 da Lei Complementar nº 101/2000 (Lei de Responsabilidade Fiscal, LRF) , bem como do art. 7º, § 2º, incisos II e III, da Lei nº 8.666/1993 (peça 48) .
64.	Tudo isso aliado ao fato de que a controvérsia acerca da contratação direta de serviços de advocacia privada por entes públicos discutida na ADC 45 parece restringir-se a contratações dentro do território nacional, já que nada dispõe acerca da atuação da União em foro estrangeiro, torna inaplicável o contexto dessa Ação Declaratória de Constitucionalidade ao caso em questão.
65.	Agora, vejamos como aconteceu o processo de Inexigibilidade de Licitação 6/2020 com a consequente contratação do escritório LALIVE ATTORNEYS-AT-LAW. O mesmo iniciou-se com base em solicitação de auxílio e cooperação do Ministério Público Federal, em 1/6/2017 (peça 24) . Para tanto, foi obtida autorização da Advogada-Geral da União, em 14/7/2017 (peça 25) e instaurada Comissão de Contratação de Advogados para Defesa da República no Exterior - CADEX nº 6/2017, por meio da Portaria n. 1.235, de 01/8/2017 (peça 26) .
66.	A partir disso, iniciou-se internamente o processo de contratação, fundamentado na Portaria AGU n. 217/2015, aplicando-se subsidiariamente a Lei n. 8.666/1993 naquilo que dita portaria não contempla, tal como os recursos administrativos contra desclassificações. Em obediência a tais normas, a Comissão constituída para os fins de seleção do escritório enviou oito cartas-convite a uma lista de escritórios suíços previamente identificados pelo Ministério das Relações Exteriores - MRE: Homburguer AG, LALIVE SA, LENLAW, LENZ & STAEHELIN, MONFRINI BITTON KLEIN, NIEDERER KRAFT & FREY AG, BRAVEST AG e PESTALOZZI ATTORNEYS AT LAW (peça 27) , dos quais cinco manifestaram interesse em participar da seleção, um expressamente declinou do convite em face de conflito de interesses e outros dois se quedaram silentes.
67.	Recebidas cinco propostas, a CADEX as julgou, realizando uma primeira classificação, conforme Parecer nº 00577/2017/PGU/AGU, de 24/10/2017. Após ser analisada a capacidade técnica in concreto de cada um dos escritórios proponentes e feita a análise financeira das propostas, a Comissão concluiu pela contratação do escritório de advocacia Monfrini Bitton Klein para representar judicial e extrajudicialmente os interesses da República Federativa do Brasil na recuperação de ativos custodiados na Suíça (peça 28) .
68.	Por ciência posterior, foi identificado possível conflito de interesses do escritório então classificado em primeiro lugar, Monfrini Bitten Klein, abrindo-se prazo para esclarecimentos. Tendo em vista a dúvida jurídica relevante consubstanciada na Nota nº 04232/2017/PGU/AGU (peça 29) , a Cadex solicitou que o Departamento de Assuntos Jurídicos Internos - DAJI se manifestasse sobre o ponto, o que foi feito conforme Parecer n. 00690/2017/DAJI/SGCS/AGU, de 3/11/2017, no qual opinou pela sua desclassificação (peça 30) . Em acatamento à opinião jurídica emitida, o escritório foi desclassificado, em 6/12/2017 (peça 31) .
69.	Ao final, julgados os recursos, restaram classificados os escritórios Lalive e LenLaw, sendo que o primeiro, segundo a proposta apresentada, possuía qualificações profissionais superiores, além da vantajosidade econômica, consoante Nota 874/2018/PGU/AGU, de 1/2/2018 (peça 32) . Em 19/4/2018, o prosseguimento do feito foi condicionado ao atendimento das recomendações expostas no Parecer 223/2018/DAJI/SGCS/AGU (peça 33) . 
70.	Por fim, em 2/1/2019, por meio da Cota 60/2018/DAJI/SCCS/AGU, foi analisada a juridicidade da redação final da minuta do contrato, pedindo o envio dos autos ao setor orçamentário da AGU, já que a contratação só poderia ocorrer ante a existência de recursos financeiros para adimplir os custos advindos do pacto (peça 34) .
71.	Entretanto, naquela oportunidade, a contratação não foi ultimada, visto a inexistência de recursos orçamentários, capazes de fazer frente à contratação. Somente no exercício de 2020, foi sinalizada a liberação dos recursos necessários para viabilizar a contratação, não obstante, logo após todo esse extenso trâmite processual, o MPF ter informado não mais persistir seu interesse na contratação em apreço (Ofício n° 4873/2019/ALJ/SCI/PGR, de 6/12/2019 - peça 35) .
72.	Uma vez decorridos três anos do início do processo, foi realizada a atualização da CADEX (já que nela constavam servidores que haviam se aposentado) - Portaria n. 949, de 20/10/ 2020, sendo os autos submetidos ao Departamento de Assuntos Jurídicos Internos com vistas à reanálise da instrução e eventual necessidade de complementação, tendo se manifestado por meio da Nota Jurídica n. 44/2020/DAJI/SGCS/AGU, de 5/11/2020, onde apontou a necessidade da prática de novos atos para prosseguimento do feito, sob pena de inviabilidade jurídica do prosseguimento (peça 36) .
73.	Os autos foram submetidos ao Gabinete do Ministro da Advocacia-Geral da União, com vistas à ratificação da autorização da contratação, anuência aprovada pelo despacho n. 617, de 21/12/2020, com fulcro no art. 7º, caput, da Portaria AGU n.217/2015 (peça 37) . A CADEX n. 6/2017 ratificou os atos praticados nos autos 00400.000774/2017-84, recomendando que o contrato para representação de interesses da República Federativa do Brasil na Confederação Suíça fosse firmado com o escritório Lalive, conforme teor inserto na Nota 2379/2020/PGU/AGU, de 22/12/2020 (peça 44) . Foram juntadas certificações orçamentárias que atestam a disponibilidade de dotação orçamentária para cumprir os compromissos financeiros previstos com a contratação, no valor estimado de R$ 10.225.000,00 (dez milhões duzentos e vinte e cinco mil reais) - peças 38 e 39. 
74.	Por fim, foi realizado o ato de inexigibilidade de licitação pela Superintendência de Administração no Distrito Federal, devidamente publicada no DOU de 28/12/2020 (peça 43) , e a despesa empenhada (peças 40 e 41) , sendo os autos remetidos a Coordenação de Logística Estratégica, com vistas à assinatura do contrato pela Senhora Secretária-Geral de Administração, o que foi feito e devidamente publicado no DOU de 4/1/2021 (peça 42) , não havendo nada de irregular na condução de todo o procedimento ora relatado.
75.	Quanto à contratação propriamente dita, as alegações do MPF acerca de conflito de interesses no tocante a atuação do escritório contratado que representaria Rodrigo Tacla Duran, réu em processos da Operação Lava-Jato no Paraná, não procedem.
76.	O Departamento de Assuntos Internacionais da AGU esclareceu, por meio do Despacho 16711/2020/PGU/AGU (peça 49) :
	"...esta Diretoria indagou se o escritório alguma vez representou o Sr. Tacla Duran.
	Em resposta, o Sr. Marc Henzelin, sócio principal do escritório Lalive, enviou dois e-mails, ora anexados, os quais traduzo livremente. No primeiro, ele esclarece que o Lalive nunca foi contratado pelo Sr. Tacla Duran e que nunca tiveram qualquer conexão, comunicação ou ligação com o Sr. Tacla Duran, também desconhecido no sistema de tecnologia de informação do escritório.
	No segundo e-mail ele detalha o motivo da consulta anteriormente realizada a este DAI. Como um associado se juntou ao Lalive em 2019, em decorrência da jurisprudência da Suprema Corte Suíça, o Lalive fez uma verificação cuidadosa de todos os casos nos quais o anterior escritório deste associado trabalhou, e que poderiam criar um potencial conflito de interesse com os mandatos do Lalive. Eles notaram o caso de Tacla Duran e por essa razão o Lalive escreveu anteriormente ao DAI, mas nem o Lalive, nem o associado na verdade atuaram para Tacla Duran ou suas companhias, ao menos enquanto o associado estava com o Lalive, visto que o associado em questão deixou o Lalive. Assim, o Lalive se encontra livre de qualquer conflito de interesse relacionado ao Sr. Tacla Duran. Adicionalmente, o Sr. Marc Henzelin esclarece que noticiou todos os seus parceiros sobre o potencial conflito de interesses, sendo esta uma regra para todos os casos, e que ele informará este DAI se porventura parecer haver qualquer conflito de interesse [no que concerne aos seus parceiros].
	Verifica-se, portanto, que o Lalive empreendeu diligências justamente com vistas a obedecer os melhores critérios de compliance, não tendo noticiado o patrocínio de pessoa cujos interesses colidem com os da República Federativa do Brasil" (grifou-se) . [Grifos da instrução].
77.	Apesar desses e-mails configurarem informação unilateral, fato é que a AGU tem ampla liberdade de rescindir o contrato caso surja qualquer situação de conflito de interesses entre a Lalive e a República Federativa do Brasil, o que encontra amparo na cláusula 9.5 do Contrato 60/2020, cujos termos faz lei entre as partes (peça 21, p. 15) :
"9. SOLUÇÃO DE CONFLITOS DE INTERESSE
9.5 Na hipótese de surgir um conflito de interesse ou do Escritório desempenhar atividades em favor de uma parte adversa à República, em desacordo com esta Cláusula ou qualquer norma aplicável, a República poderá instruir outro escritório para representar seus interesses, sem incorrer em qualquer sanção ou pagamento pelas atividades previamente desempenhadas pelo Escritório em relação ao caso concreto."
78.	Sem maiores delongas, portanto, não restou demonstrado eventual conflito de interesses para a contratação do escritório Lalive por tal motivo.
79.	Melhor sorte não assiste ao argumento do representante no que diz respeito ao contrato prever a atuação do escritório em matéria criminal, atividade para a qual o Ministério Público possui atribuição exclusiva conferida pela Constituição Federal.
80.	Isso tem tudo a ver com o escopo amplo do contrato que abarca a recuperação de ativos de maneira "global/genérica" e não exclusivamente criminal, conforme já muito bem abordado nos itens 27 a 31 e 38 a 41 da presente instrução, aos quais faz-se remissão na análise desse ponto.
81.	De todo modo, é importante reiterar que a AGU não atua, e tampouco o contrato 60/2020 (peça 21) a autoriza a atuar, em atividades judiciais criminais cuja competência é do Ministério Público brasileiro (Federal ou Estadual) ou de qualquer outro Ministério Público estrangeiro, em especial quanto aos poderes relacionados à titularidade do jus puniendi e demais atividades relacionadas a limitação de direitos fundamentais típicas do aparato criminal. 
82.	O cerne do contrato é a representação dos interesses da República Federativa do Brasil enquanto pessoa jurídica de direito público externo, lesada pela prática de atos ilícitos praticados por pessoas físicas ou jurídicas, em casos transnacionais e cuja reparação e recuperação demanda a adoção de uma providência em jurisdição estrangeira.
83.	Para isso, a República pode e deve comparecer em processos criminais (mas não na qualidade ou exercendo atributos típicos do Parquet, e sim de parte civil lesada) , cíveis, administrativos, ou de qualquer outra natureza, seguindo as diretrizes do ordenamento jurídico estrangeiro afetado no caso, que permitam a repatriação dos ativos que lhe são devidos pela prática dos ilícitos apurados.
84.	Até mesmo para entender a recusa das autoridades estrangeiras em repatriar quando não há ainda trânsito em julgado de sentença judicial (são os casos mais típicos e que apresentam maior dificuldade na repatriação) , e como superá-los, o apoio de escritórios contratados no exterior tem se revelado de grande valia, em especial para: i) formulação de teses jurídicas, segundo os requisitos do ordenamento jurídico do foro estrangeiro, que permitam o acolhimento pelo Poder Judiciário local dos pedidos de cooperação jurídica internacional formulados pelos Brasil; ii) diálogo direto com as autoridades locais sobre as características do ordenamento jurídico brasileiro e como os procedimentos aqui existentes guardam semelhança com os procedimentos no ordenamento jurídico do foro estrangeiro, para fins de acolhimento do pedido de cooperação. E veja que não se trata de atividades que envolvam atribuições exclusivas do Ministério Público.
85.	Aliás, o ordenamento jurídico suíço, tal como o brasileiro, confere aos seus respectivos Ministérios Públicos a titularidade de ações penais envolvendo corrupção, lavagem de dinheiro e remessas ilegais de divisas. Desta forma, os advogados possuem opções reduzidas nos processos penais, restringindo-se basicamente a solicitar o ingresso como assistente da acusação. Desta forma, naturalmente se preservam as competências constitucionalmente definidas das instituições ministeriais aqui e lá.
86.	Ademais, compete a AGU e ao MPF alinharem e coordenarem, de maneira harmônica, eventual atuação da República Federativa do Brasil com impactos na seara criminal na Suíça, conforme já foi feito nos casos relatados ao longo desta instrução nos itens 21 a 25, e nisso o TCU não deve intervir.
87.	Neste aspecto, a AGU se compromete a discutir, caso a caso, com o MPF, as situações que envolverem matéria criminal que envolvam a execução do Contrato 60/2020 (peça 11, p. 16) :
     "Esta Advocacia-Geral da União tem interesses coincidentes com o MPF no tocante ao sucesso de todas as medidas criminais que empreenda aquele órgão, e o contrato surge para otimizar a já existente cooperação jurídica internacional formal nessa seara.
     Por fim, merece relevo pontuar que qualquer atuação com impactos em persecução penal no Brasil será alinhada previamente e tratada diretamente com o MPF e os promotores responsáveis pelo caso."
88.		Não obstante, via de regra, o representante estar, à luz do art. 237 do RITCU, legitimado a representar ao Tribunal sobre ilegalidades ou irregularidades de que tenha conhecimento, a demanda sob análise não está acompanhada dos indícios necessários para amparar a argumentação lançada pelo Ministério Público Federal à peça 1.
89.		Embora todos os argumentos do representante já tenham sido analisados, algumas considerações finais merecem ser alinhavadas nesta instrução, pois corroboram a proposta de improcedência da representação em voga, apontando que o Contrato  60/2020, na verdade, representa mais uma ferramenta de atuação da República Federativa do Brasil em foro estrangeiro que, ao lado da já existente cooperação jurídica internacional, oportunizará a recuperação de ativos ao Brasil de maneira mais célere e eficaz.
90.		O Contrato 60 foi celebrado em 29/12/2020 (peça 21, p. 18) , e estando vigente há mais de seis meses, solicitamos informações à AGU sobre a sua execução (quais foram as atividades já levadas a efeito pelo escritório até o momento; quanto já foi pago para o escritório; se já foram recuperados ativos, etc) .
91.		Em resposta, a AGU apresentou as explicações insertas à peça 50, sendo as principais postas em destaque abaixo para demonstrar que a execução do Contrato 60/2020 em nada ameaça a competência do MPF como titular da ação penal pública e tampouco exclui ou reduz a efetividade da cooperação jurídica que possa vir a ser prestada pela Suíça ao Brasil no mister de reaver ativos que foram ilegalmente levados para lá, possuam eles origem em um ilícito criminal, civil, administrativo ou tributário.
92.		A execução do Contrato 60/2020, durante esses 6 (seis) meses de vigência, compreende medidas iniciais preparatórias gerais ainda não atreladas a caso específico, de coleta de informações e de compreensão do sistema jurídico suíço para avaliação das possibilidades de atuação da República na jurisdição suíça (reuniões e trocas de e-mails com equipe do DAI sobre dúvidas da PGU e de órgãos interessados como PGFN sobre a legislação suíça) , consoante consta do Parecer 262/2021/PGU/AGU (peça 51) .
93.		Outrossim, também foi efetuado pelo escritório suíço estudo do histórico do caso Propinoduto por meio de documentos enviados pela AGU dos autos de processos na jurisdição brasileira e na jurisdição suíça e em debates internos para avaliação de eventuais medidas cabíveis, além de contatos com o DAI relativos ao caso, conforme consta do Parecer 261/2021/PGU/AGU (peça 52) .
94.		O único pagamento processado até o momento foi o relativo a estes estudos iniciais do caso Propinoduto (peças 50, p. 13 e Ordem Bancária anexa à peça 53) .
95.		Além desses estudos iniciais, destaca-se a importante atuação do Lalive frente ao acordo de leniência assinado, em 6/6/2021, entre a Comissão de Leniência (formada por membros do Departamento de Patrimônio e Probidade da PGU/AGU e da Controladoria-Geral da União) com a Sicpa do Brasil e Indústria de Tintas e Sistemas S.A. e com a Ceptis Indústria e Comércio de Tintas e Sistemas S.A. Neste caso, o escritório auxiliou na formatação de documento de garantia das obrigações das empresas na Suíça (país onde possuem sede) , de forma que a República possa executá-la diretamente na Suíça em caso de inadimplemento do acordo - garantindo, com isso, a efetiva recuperação de ativos de empresa que, assumidamente por meio do Acordo de Leniência, praticou ilícitos em desfavor da República. [Nos termos do art. 16, § 6º, da Lei 12.846/2013, as informações sobre acordos de leniências já assinados são públicas].
96.		A atuação do escritório foi de grande valia para saber: a) quais as formas de garantia existentes no ordenamento jurídico suíço e, consequentemente, a forma do documento mais adequada aos objetivos da Comissão de Leniência no caso concreto; b) os requisitos de validade do negócio jurídico, segundo o ordenamento jurídico suíço; c) qual a empresa-mãe (holding) com efetivo patrimônio na Europa, apto a ser constrito em caso de inadimplemento; d) quem poderia assinar em nome dessa empresa, validamente à luz do direito Suíço; e) assessoria no procedimento de notarização da avença.
97.		O resultado de todo esse trabalho conjunto foi a elaboração de um documento que tem as seguintes e principais características: i) submissão ao ordenamento jurídico suíço e com foro de litigância nesse mesmo país; ii) garantia de todo o valor do acordo de leniência, inclusive juros e multa; iii) independência ao próprio acordo de leniência (isto é, a holding não poderá discutir o seu mérito e validade no âmbito do Poder Judiciário suíço) ; iv) inexistência de benefício de ordem à holding suíça quanto às empresas brasileiras que assinam o acordo. Por fim, para evitar questionamentos na justiça suíça sobre a exequibilidade do documento, firmou-se a obrigação da empresa de "notarizar/legalizar" o documento perante um notário naquele país e providenciar a emissão de uma resolução do seu Conselho aprovando a assunção desta obrigação.
98.		Segundo a AGU, a atuação consultiva do Lalive no caso SICPA e, possivelmente, em outros casos de leniência envolvendo empresas européias, revela-se de grande valia, assegurando juridicamente o cumprimento de obrigação oriundas de Acordos de Leniências - no caso SICPA, para recuperação de ativos em montante superior a 800 milhões de reais (peça 50, p. 15) .
99.		Sobre os trabalhos atuais, a AGU destaca três casos que podem ensejar o uso do contrato com o Lalive:  (...) [informação irrelevante para a decisão de mérito dos autos, suprimida em respeito ao pleito de sigilo formulado pela AGU].
100.		No tocante à perspectiva de ações futuras que poderão ser processadas, na Suíça, por intermédio do escritório Lalive, a AGU informa que foi aberto o NUP 00405.Processo 009790/2020-98 com estudos específicos para casos da Petrobrás na Suíça. Destaca-se que foi oficiada a SCI/MPF e que o escritório trouxe jurisprudência dos Tribunais Suíços que demonstram a viabilidade de algumas medidas judiciais naquele país. Também foi autuado o NUP 00405.005333/2021-13 para estudar a possibilidade de responsabilização, via ações civis na Suíça, dos intermediários financeiros de operações de lavagem de dinheiro. E alertou estarem angariando informações referentes à responsabilidade do banco chamado Julius Bar, que é mencionado em diversos casos de corrupção, não apenas do Brasil, mas de outros países (peça 50, p. 14) .
101.		Ainda não foram recuperados ativos até o presente momento, visto que a execução do Contrato 60/2020 encontra-se em fase de prospecção documental, de entendimento do funcionamento do sistema jurídico da Suíça, e de obtenção de informações. Isso porque os casos de recuperação de ativos em foro estrangeiro realmente guardam um grau de complexidade elevado, exigindo tempo e trabalho na coleta de informações e respectiva construção, além da definição da estratégia jurídica perante o Poder Judiciário estrangeiro, o que motivou, inclusive, a previsão de duração máxima permitida pela legislação para o contrato, que é de 4 anos. 
102.		Contudo, observar os trabalhos  que vem sendo executados pelo escritório suíço e pagos por demanda, pela AGU,  serve para ilustrar que esse tipo de estratégia de recuperação direta pode auxiliar a  cooperação formal com a Suíça, na esfera penal; e agilizar a repatriação nos procedimentos civis, administrativos e tributários, nesse país.
103.		Na área penal, onde reside a maior preocupação do representante, existem diversos casos, inclusive, não relacionados à Lava Jato, noticiados nas suas próprias planilhas,  trazidas à colação no processo de contratação em apreço, informando os bloqueios de bens que envolvem a Suíça ou países da Europa que possuem milhões de dólares em ativos bloqueados em cooperação jurídica internacional ainda pendentes de repatriação como, por exemplo, o caso Propinoduto, "Operação Ouro Verde", "Operação Pedra Redonda", Caso Paraíso Fiscal, Caso Valimpex Insurance, Vanadis Development, Banco Santos, entre outros (peças 54 e 55) , os quais, considerando o longo tempo transcorrido no andamento de alguns desses casos criminais, há potencial risco de levantamento das constrições, haja vista que a jurisdição suíça pode potencialmente levantar os bloqueios, por exemplo, em casos de reconhecimento de prescrição na esfera criminal ou de longo tempo transcorrido no andamento de ação criminal sem uma decisão final. Não resta dúvida que, a depender dos diálogos que possam ser travados entre AGU e MPF, em todos os casos supramencionados, o uso do contrato 60/2020 pode ser de grande valia e não um óbice a atuação de qualquer órgão da República Federativa do Brasil na persecução de ativos desviados ilicitamente para o exterior.
103.		Por fim, cumpre destacar o último pedido do MPF registrado à peça 19, qual seja, o de encaminhar os presentes autos para análise do MPTCU, após a instrução de mérito da Unidade Técnica, a fim de que este parquet possa se manifestar no feito.
104.		Esse tipo de pedido compete ao Relator decidir, segundo seu juízo de conveniência e oportunidade, haja vista que a via escolhida da representação não é um dos processos de manifestação obrigatória do MPTCU, de acordo com o art. 62, III, do Regimento Interno do TCU:
 "Art. 62. Compete ao Procurador Geral e, por delegação prevista no art. 82 da Lei nº 8.443, de 1992, aos subprocuradores gerais e procuradores:
 (...) 
III - dizer de direito, oralmente ou por escrito, em todos os assuntos sujeitos à decisão do Tribunal, sendo obrigatória sua audiência nos processos de tomada ou prestação de contas e nos concernentes aos atos de admissão de pessoal e de concessão de aposentadorias, reformas e pensões;"
105.		Em contrapartida, há que destacar também pedido formulado pelo representado para que seja conferido caráter sigiloso ao presente processo (peça 11, p. 3) .
106.		Quanto a esta solicitação, propõe-se seu deferimento, considerando a justificativa apresentada pela AGU de que no processo de contratação de escritório em jurisdição estrangeira constam inúmeros documentos sobre beneficiários e valores bloqueados na Suíça, inclusive trazidos pelo MPF, que tramitaram em caráter sigiloso (conteúdo reservado nos termos dos artigos 23, II, 24, §1º, III, 27, III, e 28, da Lei nº 12.527/2011 - Lei de Acesso à Informação) .
CONCLUSÃO
107.	O papel da Advocacia-Geral da União, ao atuar em foro estrangeiro por meio de escritórios privados, é devidamente autorizado constitucional e legalmente (arts. 21, inciso I, 84, inciso VII, e 131 da Constituição Federal; no art. 4º da Lei 8.897/94 e no art. 1º do Decreto 7.598/2011) , representando em juízo os interesses da União na condição de ente político responsável pela defesa dos interesses da República Federativa do Brasil em foro estrangeiro (da CF/88) .
108.	O contrato 60/2020, celebrado entre a República Federativa do Brasil (representada pela Advocacia-Geral da União) e o escritório de advocacia suíço Lalive SA (peça 21) , objeto da presente representação, não está limitado ao deslinde de uma única ação judicial, porque é o primeiro contrato firmado pelo Brasil com escritório particular, no exterior, com escopo amplo.
109.	A atuação do contratado, na jurisdição suíça, não se restringe aos casos da Lava-Jato, envolve também outros casos de corrupção, dívidas tributárias, créditos de natureza civil, ou seja, seu objeto visa a recuperação de ativos de maneira ampla e não exclusivamente criminal, não sendo a Procuradoria Geral da República o único órgão brasileiro interessado na recuperação de ativos ao Erário, da mesma forma que não é o único órgão competente para atuar na matéria em razão de sua titularidade da ação penal pública.
110.		A análise desta Egrégia Corte de Contas circunscreveu-se aos aspectos legais da contratação, haja vista que o exame da oportunidade e conveniência cabe ao administrador que se deve orientar na defesa do interesse público, que lhe compete resguardar.
111.	Dessa forma, foi procedido o exame de todo o procedimento licitatório (Processo de Inexigibilidade 6/2020) e da contratação propriamente dita (peças 20 a 49) , sendo constatada sua completa regularidade. 
112.	No tocante aos demais argumentos lançados pelo representante, chegou-se à conclusão que os mesmos não se configuram indícios suficientes a descredibilizar a contratação em apreço.
113.		Por derradeiro, foram registrados dados sobre a atual execução do Contrato 60/2020, o que serviu para corroborar que esse tipo de estratégia de recuperação direta pode muito mais auxiliar a cooperação formal, na esfera penal, assim como agilizar a repatriação nos procedimentos civis, administrativos e tributários, do que comprometer qualquer tipo de atuação da República Federativa do Brasil, na Suíça.
114.		Diante de todo o exposto, propõe-se o conhecimento da presente representação e, no mérito, a sua improcedência.
115.	Quanto a solicitação da AGU de remessa deste feito ao MPTCU, por tratar-se de faculdade do relator nessa espécie processual, registra-se tal pedido para juízo do mesmo. 
     PROPOSTA DE ENCAMINHAMENTO
116.	Em virtude do exposto, propõe-se:
conhecer da representação, satisfeitos os requisitos de admissibilidade constantes nos arts. 235 e 237, I, do Regimento Interno deste Tribunal, e no art. 103, § 1º, da Resolução - TCU 259/2014 e no mérito, considerar a presente representação improcedente;
encaminhar cópia do acórdão que vier a ser prolatado à Advocacia-Geral da União e ao representante, informando que o seu inteiro teor, incluindo o relatório e o voto que o fundamentam, poderá ser consultado no endereço www.tcu.gov.br/acordaos; e
comunicar ao representante a decisão que vier a ser prolatada;
deferir o caráter sigiloso aos presentes autos;
dar ciência ao Relator sobre solicitação da AGU no tocante à remessa deste feito ao MPTCU;
arquivar os presentes autos, nos termos do art. 250, I, c/c art. 169, II, do Regimento Interno deste Tribunal.
II
3.	Em face da complexidade jurídica da matéria e diante do pleito da AGU para que fosse conferido caráter sigiloso à totalidade dos autos, solicitei a oitiva do Ministério Público de Contas, nos seguintes termos (peça 59) :
3.	O pleito de AGU para que seja dado tratamento sigiloso à integra deste processo assentou-se na seguinte justificativa (peça 11) :
" (i) que seja conferido CARÁTER SIGILOSO ao presente processo, considerando-se que, no processo de contratação de escritório em jurisdição estrangeira, constam inúmeros documentos, inclusive trazidos pelo Ministério Público Federal, que tramitaram em caráter sigiloso, sem descuidar da existência de documentos que discutem a estratégia jurídica de atuação da República Federativa do Brasil em foro estrangeiro (conteúdo reservado nos termos dos artigos 23, II, 24, §1º, III, 27, III, e 28, da Lei nº 12.527/2011, e do artigo 7º, II, da Lei nº 8.906/94) ;"
4.	Diante da complexidade da matéria, e ponderando a regra geral de publicidade das decisões administrativas dos tribunais, prevista no art. 93, inciso X, da Constituição Federal, ressalvadas as hipóteses restritivas do art. 5º, inciso LX, também da Lei Maior, e demais exceções previstas em lei, solicito a oitiva  do Ministério Público de Contas, com fulcro nos arts. 157 e 62, III, do RITCU, para que se pronuncie sobre:
	a) a proposta de mérito formulada pela unidade técnica (peça 56) ;
	b) a plausibilidade do pedido da AGU para a imposição de sigilo à totalidade do processo, inclusive quanto às peças que integrarão a deliberação a ser proferida pelo Tribunal (Relatório, Voto e Acórdão) ;
	c) a existência de informações na instrução de mérito da unidade técnica passíveis de tratamento sigiloso (peça 56) , excluídas aquelas já veiculadas em meios jornalísticos ou evidenciadas em processos judiciais de tramitação ostensiva mencionados nos autos;
	d) outras considerações que julgar pertinentes
4.	Ato contínuo, o Parquet especializado, representado no feito pelo Procurador Marinus Eduardo De Vries Marsico, teceu o seguinte parecer:
O presente processo cuida de representação formulada pelo Subprocurador-Geral da República e então Secretário de Cooperação Internacional do Ministério Público Federal (SCI/MPF) , Hindemburgo Chateaubriand Filho, acerca da contratação de serviços advocatícios de escritório estrangeiro por parte da Advocacia-Geral da União (AGU) .
As questões centrais para as quais o ilustre representante requer a apuração do TCU são as seguintes possíveis irregularidades na contratação: a) possível conflito de interesses; b) ausência de licitação; c) valor elevado "sem uma aparente, adequada e proporcional contraprestação de serviços"; d) ausência de interesse do MPF, quem inicialmente demandou a contratação; e e) o "Ministério Público Federal, por disposição constitucional, não poderia terceirizar sua atuação criminal" e suas funções no tocante à cooperação jurídica internacional.
Após a adoção de diligências e exame do material que veio aos autos, a Secex/Admin apresenta a seguinte proposta de encaminhamento, em posicionamentos uniformes (peças 56 e 58) :
a)	conhecer da representação, satisfeitos os requisitos de admissibilidade constantes nos arts. 235 e 237, I, do Regimento Interno deste Tribunal, e no art. 103, § 1º, da Resolução - TCU 259/2014 e no mérito, considerar a presente representação improcedente;
b)	encaminhar cópia do acórdão que vier a ser prolatado à Advocacia-Geral da União e ao representante, informando que o seu inteiro teor, incluindo o relatório e o voto que o fundamentam, poderá ser consultado no endereço www.tcu.gov.br/acordaos; e
c)	comunicar ao representante a decisão que vier a ser prolatada;
d)	deferir o caráter sigiloso aos presentes autos;
e)	dar ciência ao Relator sobre solicitação da AGU no tocante à remessa deste feito ao MPTCU;
f)	arquivar os presentes autos, nos termos do art. 250, I, c/c art. 169, II, do Regimento Interno deste Tribunal.
A proposta de mérito formulada pela unidade técnica, a nosso ver, não merece reparos, por estar assentada em sólidos fundamentos, consoante a qualificada instrução elaborada pela auditora da secretaria do Tribunal.
Todos os pontos levantados pelo eminente representante foram detidamente examinados. Restaram afastadas, por meio de ampla análise de argumentos e robustez de dados, cada uma das possíveis irregularidades no processo de contratação.
O exame do próprio objeto do contrato e a leitura das informações detalhadas que foram juntadas ao feito mostram que não se trata de substituição das elevadas atribuições do MPF na seara criminal em foros internacionais, mas de atuação dirigida à repatriação dos ativos resultantes da prática de atos ilícitos praticados por pessoas físicas ou jurídicas, com amplo escopo de atuação em jurisdição estrangeira, a exemplo de procedimentos administrativos e cíveis. 
Como bem ressaltado na instrução, o contrato em tela não autoriza a atuação em atividades judiciais criminais cuja competência é do Ministério Público brasileiro ou de qualquer outro Ministério Público estrangeiro, em especial quanto aos poderes relacionados à titularidade do jus puniendi e demais atividades relacionadas a limitação de direitos fundamentais típicas do aparato criminal.
Essa amplitude do objeto contratual associada à demonstração do interesse de outros legítimos atores na recuperação de ativos no exterior para o Erário retiram a densidade da alegação de superveniente ausência de interesse do MPF.
A alegação de conflito de interesse foi adequadamente tratada nos parágrafos 75 a 77 da instrução. Em igual passo, a peça da auditora, endossada por seus superiores hierárquicos, demonstrou não haver irregularidade na contratação direta, consoante os argumentos, a exposição de fatos e a apresentação da jurisprudência da Corte alusiva à matéria em foco, nos termos dos parágrafos 43 a 74 da peça instrutiva.
Nossa pontual divergência limita-se à proposta de conferir caráter sigiloso aos presentes autos, matéria acerca da qual a instrução deu tratamento mais conciso, assinalando, como fundamento, o seguinte: "considerando a justificativa apresentada pela AGU de que no processo de contratação de escritório em jurisdição estrangeira constam inúmeros documentos sobre beneficiários e valores bloqueados na Suíça, inclusive trazidos pelo MPF, que tramitaram em caráter sigiloso".
	    Ao solicitar a chancela de sigilo ao presente feito, a AGU fundamentou o pedido da seguinte forma:
"Preliminarmente, pontuamos que se faz necessário que seja conferido CARÁTER SIGILOSO ao presente processo, considerando-se que no processo de contratação de escritório em jurisdição estrangeira constam inúmeros documentos, inclusive trazidos pelo MPF, que tramitaram em caráter sigiloso (conteúdo reservado nos termos dos artigos 23, II, 24, §1º, III, 27, III, e 28, da Lei nº 12.527/2011, e do artigo 7º, II, da Lei nº 8.906/94) .
13. Como no procedimento administrativo da contratação foram juntados documentos sigilosos encaminhados pelo Ministério Público Federal sobre beneficiários e valores bloqueados na Suíça, se aplicaria, ainda, o art. 23, VIII da LAI (comprometer atividades de inteligência, bem como de investigação ou fiscalização em andamento, relacionadas com a prevenção ou repressão de infrações) ."
Conforme se pode perceber da transcrição acima, a AGU informa que existem documentos que tramitam em caráter sigiloso que foram juntados aos presentes autos oriundos, "inclusive trazidos pelo MPF".
Importante anotar que a presença de documentos revestidos de sigilo não implica forçosamente que o processo em si seja sigiloso. A esse respeito, insta assinalar que não foram trazidos ao feito razões jurídicas a amparar a referida chancela aos autos, tampouco identificamos a necessidade de tal medida, sempre lembrando que a regra constitucional é da publicidade dos atos administrativos.
A recente Resolução/TCU 326/2021 - que alterou dispositivos de outras resoluções com vistas a regulamentar as regras de acesso a processos sigilosos específicos e adotar outras providências -, assim se refere ao termo "processo sigiloso específico":
"processo assim designado pelo relator ou revisor, classificado como sigiloso, que possui regras adicionais de restrição, as quais permitem o acesso ao processo apenas a servidores indicados nominalmente no sistema e-TCU".
A Resolução-TCU 276/2016, que disciplina o acesso de peças de processos de controle externo, estabelece a hipótese de peça sigilosa, que são aquelas que contenha informações classificadas em alguma das hipóteses de acesso, nos termos de seu art. 2º, inciso I. 
Entendemos que apenas determinadas peças do processo devem ter nível de confidencialidade de sigilo, notadamente as oriundas do MPF já classificadas com essa natureza (transferência de sigilo) e aquelas em que figurem dados e identificação de réus e valores bloqueados. Assim, além daquelas já classificadas pela unidade técnica no sistema e-TCU com confidencialidade de sigilo, adicionamos as peças 21, 24, 47, 54 e 55. [Grifei].
Especificamente quanto à instrução da auditora (peça 56) , em princípio não vislumbraríamos motivo para aposição de sigilo. Porém, como há transcrição de trechos de peças do MPF classificadas como confidenciais na origem (a exemplo da peça 24) , cremos que também ela deve ter a confidencialidade de sigilo. [Grifei]. 
É a manifestação deste representante do Ministério Público junto ao TCU. 
É o Relatório.

não há

Procurador Marinus Eduardo De Vries Marsico.

REPRESENTAÇÃO. AGU. SUPOSTAS IRREGULARIDADES NA CONTRATAÇÃO, PELA ADVOCACIA-GERAL DA UNIÃO (AGU), DE SERVIÇOS ADVOCATÍCIOS DE ESCRITÓRIO ESTRANGEIRO. CONHECIMENTO. DEMONSTRAÇÃO DOS REQUISITOS DE NECESSIDADE, LEGITIMIDADE, REGULARIDADE E ECONOMICIDADE DA CONTRATAÇÃO. DESCARACTERIZAÇÃO DO SUPOSTO CONFLITO DE INTERESSES. IMPROCEDÊNCIA. SIGILO PARCIAL DOS AUTOS. CIÊNCIA.

REPRESENTAÇÃO (REPR)

Secretaria de Controle Externo da Administração do Estado (SecexAdmin).

Trata-se de representação formulada pelo Secretário de Cooperação Internacional do Ministério Público Federal (SCI/MPF) , o Subprocurador-Geral da República Hindemburgo Chateaubriand Filho, suscitando possível ocorrência de irregularidades na contratação, pela Advocacia-Geral da União (AGU) , de serviços advocatícios de escritório estrangeiro.
2.	Em termos mais específicos, o autor da representação formula os seguintes questionamentos sobre pactuação, em 29/12/2020, do Contrato 60/2020, firmado entre a República Federativa do Brasil, por intermédio da Advocacia Geral da União, e o escritório de advocacia Lalive S.A., sediado na Suíça, com valor total estimado de R$ 68,7 milhões, voltado à representação da "República perante a Justiça Suíça para atuar em seu nome em procedimentos administrativos, judiciais, cíveis e/ou criminais, com vistas à recuperação de ativos de origem ilícita e à compensação aos danos causados aos diversos órgãos e/ou entidades da República" (peças 1 e 21) :
	a) possível conflito de interesses, pois o escritório contratado "representaria Rodrigo Tacla Duran, réu em processos da Operação Lava-Jato no Paraná"; 
	b) suposta ausência de justificativa e legitimidade da contratação, em face de:
	b.1) ausência de interesse do Ministério Público Federal na contratação, pois o caminho mais efetivo para a repatriação do dinheiro seria a cooperação direta (ou cooperação jurídica internacional entre as autoridades dos dois países) ;
	b.2) impossibilidade constitucional da terceirização da atuação criminal do Ministério Público Federal, bem como de suas respectivas funções no âmbito da cooperação jurídica internacional;  
	c) ausência de licitação; 
	d) valor elevado do contrato "sem uma aparente, adequada e proporcional contraprestação de serviços". 
3.	O feito foi instruído pela Secretaria de Controle Externo da Administração do Estado (SecexAdministração) , que, após colher informações e documentos mediante diligências e reuniões técnicas com representantes da Advocacia-Geral da União (AGU) , concluiu pela improcedência da representação (peças 56 a 58) .
4.	Durante a fase de instrução, a AGU requereu tratamento sigiloso à totalidade do processo, alegando a existência de documentos reservados no procedimento de contratação do escritório de advocacia, e de informações que tratam da estratégia jurídica de atuação da República Federativa do Brasil em foro estrangeiro (peça 11) .
5.	Em face da complexidade da matéria, e sopesando a regra constitucional geral de publicidade das decisões administrativas dos tribunais, prevista no art. 93, inciso X, da Constituição Federal, ressalvadas as hipóteses restritivas do art. 5º, inciso LX, também da Lei Maior, e demais exceções previstas em lei, solicitei a oitiva do Ministério Público de Contas, que, representado pelo Procurador Marinus Eduardo De Vries Marsico, emitiu parecer integralmente favorável à proposta de mérito da unidade técnica e pronunciou-se no sentido de apor sigilo apenas às peças "oriundas do MPF já classificadas com essa natureza (transferência de sigilo) e aquelas em que figurem dados e identificação de réus e valores bloqueados", o que alcança aquelas "já classificadas pela unidade técnica no sistema e-TCU com confidencialidade de sigilo" e as peças 21, 24, 47, 54 e 55 (peça 60) .
6.	Feita essa necessária introdução, passo a decidir.
7.	Presentes os requisitos de admissibilidade fincados nos arts. 235 e 237, inciso I, do Regimento Interno deste Tribunal, cumpre conhecer a representação.
8.	No mérito, endosso as conclusões uniformes da unidade técnica e do Parquet de Contas quanto à improcedência da representação, calcado nas fartas elucidações trazidas pela Advocacia-Geral da União, devidamente sintetizadas no Relatório, que, por seus próprios fundamentos, lograram descaracterizar todos os indícios de irregularidades suscitados na inicial.
9.	Quanto ao pleito de sigilo à totalidade dos autos, formulado pela AGU, endosso, na essência, as análises e conclusões do Ministério Público especializado, quanto à prevalência, no caso concreto, da regra geral de publicidade dos processos administrativos, positivada no art. 93, inciso X, da Constituição Federal, mantendo-se o sigilo apenas das peças específicas que, de fato, contenham informações protegidas pelas exceções previstas no ordenamento jurídico. Conforme bem assinalou o ilustre Procurador, "a presença de documentos revestidos de sigilo não implica forçosamente que o processo em si seja sigiloso"  (grifo do original) .
10.	Ressalto, ainda, que parte das informações inerentes ao contrato analisado nestes autos já foi tornada pública por meio de reportagens jornalísticas, a exemplo da existência do contrato firmado com o escritório Lalive S.A., do respectivo valor global estimado e do possível conflito de interesses envolvendo o suposto patrocínio do sr.  Rodrigo Tacla Duran pelo aludido escritório (cf Revista Veja, edições de 4/1/2021 e 4/8/2021) .
11.	Quanto à proposição do ilustre Procurador para que fosse dado tratamento sigiloso também à instrução de mérito à peça 56, não identifiquei razões suficientes para tal medida, que implicaria, na prática, o julgamento da matéria em sessão reservada. 
12.	Assim considero, porque parte das informações tratadas nos autos é de domínio público, conforme já assinalado, e apenas alguns trechos específicos da instrução de mérito transcrita no Relatório contêm informações e transcrições potencialmente albergadas pelas regras de sigilo. Como o conteúdo desses segmentos isolados não é relevante à formação do juízo de mérito neste processo, suprimi suas transcrições (com as devidas observações no Relatório) como forma de viabilizar a deliberação deste Tribunal na presente sessão pública, em homenagem ao princípio geral de publicidade dos atos processuais. As informações mantidas no Relatório são de natureza relativamente comum ao gênero de contratação e às estratégias usuais adotadas em processos de recuperação de ativos ou possuem caráter genérico, não havendo justa razão para excepcioná-las do princípio geral de publicidade.
13.	Observo, ademais, que, nos termos da Resolução-TCU 276/2016, os membros do Colegiado e suas respectivas assessorias possuem acesso ao teor integral da instrução de mérito da unidade técnica e às demais peças dos autos, inclusive as sigilosas, durante o período em que o processo estiver em pauta, o que supre eventual necessidade de aprofundar exames mais detidos dos presentes autos.
14.	Quanto ao mérito, as elucidações trazidas pela Advocacia-Geral da União coligidas no Relatório e as respectivas análises pela unidade técnica são bem suficientes para demonstrar a improcedência da representação, entre as quais destaco:
	Descaracterização do suposto conflito de interesses
	- informações da AGU
	...o DAI/AGU solicitou a informação sobre a contratação ou não do Lalive por potencial conflito de interesse na defesa de Tacla Duran, quando surgiu a real possibilidade de assinatura do contrato, isto é, em fins de 2020. Assim, em correspondência datada de 19 de dezembro de 2020, o Sr. Marc Henzelin, sócio do escritório Lalive, respondeu que nunca foram contratados pelo Sr. Tacla Duran e nunca tiveram qualquer conexão, comunicação ou vínculo. Completa que a informação quanto à carteira de clientes de um escritório de advocacia é uma informação unilateral. Todavia, se o escritório aparecer publicamente em processo judicial ou administrativo representando clientes em situação de conflito de interesses com a República, os fatos poderão ser analisados para fins de rescisão contratual, inclusive com apuração de responsabilização civil, administrativa e/ou criminal (peça 11, p. 9-10) ;
- análise da unidade técnica
75.	Quanto à contratação propriamente dita, as alegações do MPF acerca de conflito de interesses no tocante a atuação do escritório contratado que representaria Rodrigo Tacla Duran, réu em processos da Operação Lava-Jato no Paraná, não procedem.
77.	 (...)  a AGU tem ampla liberdade de rescindir o contrato caso surja qualquer situação de conflito de interesses entre a Lalive e a República Federativa do Brasil, o que encontra amparo na cláusula 9.5 do Contrato 60/2020, cujos termos faz lei entre as partes (peça 21, p. 15) :  (...) 
78.	 (...)  portanto, não restou demonstrado eventual conflito de interesses para a contratação do escritório Lalive por tal motivo.
	legitimidade e justificativa da contratação: base legal, necessidade e ausência de conflito de competência entre AGU e MPF
	- informações da AGU:
	...a Lei n. 8.897/94 que trata da contratação de advogados e especialistas visando à defesa, judicial e extrajudicial, de interesse da União, no exterior, que será realizada mediante prévia autorização do Presidente da República. Por meio do Decreto n. 7.598/2011, foi delegada ao Advogado-Geral da União, a competência para autorizar a contratação de advogados e especialistas visando à defesa judicial e extrajudicial de interesse da União no exterior.
	...o contrato em questão busca explorar potenciais vias de atuação em foro estrangeiro que transcendem a cooperação jurídica internacional, e pretende otimizar os processos de cooperação jurídica internacional em curso naquele país. 
	Eventual atuação da AGU com impactos na seara criminal na Suíça seria previamente alinhada e coordenada com o Ministério Público Federal, caso a caso (peça 11, p. 3) ;
	...quem suscitou à Advocacia-Geral da União a necessidade de contratação de escritórios suíços para auxiliar na atuação de casos transnacionais de recuperação de ativos foi a própria Procuradoria-Geral da República por meio do OFÍCIO n. 1512/2017/GAB/PGR, (...) expediente que deu início ao processo de contratação ora em questão (peça 11, p. 3) ;
	Tal competência da AGU é reconhecida há tempos pela Procuradoria-Geral da República, ante a antiga parceria entre os órgãos em questões internacionais que incluem a representação da República Federativa do Brasil em foros estrangeiros por meio da contratação de escritórios, quando vinculada a processos criminais no Brasil.
	Vários exemplos em que "em todos estes casos, a Advocacia-Geral da União e o Ministério Público Federal trabalharam de forma conjunta e harmônica em processos relacionados a questões criminais na justiça brasileira através de contratação de escritórios para atuação em foro estrangeiro." 
	... em nenhum momento, em todos estes anos de atuação conjunta, sob qualquer título, o Ministério Público Federal se opôs às referidas contratações e tampouco alegou violação de suas competências constitucionais ou infraconstitucionais.
	...não se pode confundir a competência do parquet federal para exercer com exclusividade o jus puniendi em matéria criminal no território nacional com a competência para representação jurídica da República Federativa do Brasil em foro estrangeiro.
	...a contratação do escritório suíço não substituiria ou afetaria a cooperação direta entre os dois países na esfera criminal.
	O caráter complementar do escritório estrangeiro contratado à cooperação jurídica internacional é explicado pelo próprio MPF, no Memorando n. 36/ACRIM/SCI/PGR, que "devido à enorme massa de informações ainda por analisar e às diversas investigações em curso, é impossível para procuradores suíços e brasileiros levar adiante buscas e rastreamentos patrimoniais com atenção exclusiva ou preferencial".
	...a Advocacia-Geral da União possui ações civis, a exemplo da ação de ressarcimento n. 0169845-02.2016.4.02.5101/RJ e a ação de improbidade n. 5024269-36.2017.403.6100, contra réus que sabidamente possuem ativos na jurisdição suíça - além de outras ações com ativos conhecidos me outros países da Europa. Tais ações civis da AGU, por si só, já justificam a competência da AGU para avaliar o mérito administrativo e o interesse em contratar um escritório na Suíça, tendo em vista as dificuldades que a cooperação internacional tradicionalmente impõe nos casos não criminais, considerando que as Convenções internacionais de combate à corrupção não preveem a obrigação de cooperação na esfera não-criminal, frustrando os pedidos de cooperação jurídica internacional nessa matéria (peça 11, p. 15) ;
	...a AGU é o ente central a exercer as competências destinadas à Advocacia Pública pela Constituição Federal, de representação judicial de todos os poderes e assessoria e consultoria do Poder Executivo Federal. Sendo assim, cabe a ela a análise do mérito administrativo sobre a conveniência e a oportunidade da contratação de escritório de advocacia para atuação no exterior.
	...razão a contratação contou com o apoio de diversos órgãos brasileiros, como a Polícia Federal, o DRCI, a PGFN, e de setores internos da própria AGU.
	...a prestação de serviços advocatícios nos foros estrangeiros relevantes para o Brasil (a exemplo dos Estados Unidos da América, Suíça, Reino Unido e outros países europeus) exige habilitação específica para tanto no território do Estado em questão...
	...não se pode confundir habilitação profissional com experiência profissional.
	...as causas para as quais a República Federativa do Brasil contrata escritórios de advocacia e ou profissionais jurídicos especializados são de ampla complexidade e envolve quase que invariavelmente profundas discussões sobre a atuação do Estado estrangeiro em juízo no outro país, sem prejuízo da necessidade de conhecimento da ordem jurídica estrangeira como um todo.
- análise da unidade técnica
	13.   (...) a predisposição dos países para bloquear os produtos da corrupção enviados ao exterior não tem sido garantia de que esses ativos serão, de fato, devolvidos aos cofres nacionais. Em grande medida, o sucesso na recuperação dos recursos desviados e enviados ao exterior depende, além da vontade política dos diferentes agentes, da adoção de estratégias jurídicas efetivas que consigam fazer com que as diferentes ordens jurídicas se comuniquem e superem suas diferenças.
	14.   Hoje, existem duas estratégias jurídicas disponíveis, conforme definição adotada pela Convenção das Nações Unidas contra a Corrupção, que são: (1) recuperação por meio de cooperação jurídica internacional, em que se inicia ações judiciais no país onde o crime foi cometido e envia pedidos de cooperação a outras jurisdições para obter a repatriação, ou (2) recuperação direta, iniciando ou habilitando-se em processos judiciais perante tribunais estrangeiros. 
	21.  (...)  as estratégias supramencionadas, seja as de cooperação jurídica internacional, seja as de recuperação direta, não são mutuamente excludentes.
	25.  (...)  essas duas estratégias já vêm sendo utilizadas, de maneira conjunta e eficiente, entre a AGU, MPF e outras instituições brasileiras, em casos pontuais, podendo-se citar a experiência com os Casos Esmeralda Bahia (jurisdição EUA) ; Pires de Almeida (jurisdição EUA) ; Propinoduto; etc. Sobre o objeto específico e atuação coordenada das instituições.	
	27.  (...) Já o contrato 60/2020, celebrado entre a República Federativa do Brasil (representada pela Advocacia-Geral da União, com espeque nos arts. 21, inciso I, 84, inciso VII, e 131 da Constituição Federal; no art. 4º da Lei 8.897/94 e no art. 1º do Decreto 7.598/2011) e o escritório de advocacia suíço Lalive SA (peça 21) , objeto da presente representação, não está limitado ao deslinde de uma única ação judicial, porque é o primeiro contrato firmado pelo Brasil com escritório particular, no exterior, com ESCOPO AMPLO.
	32.  (...)  o impulso inicial para a contratação de escritório na Suíça foi justamente Ofício assinado pelo então Procurador-Geral da República (Ofício n. 01512/2017/GAB/PGR) no qual solicitava providências tendentes à "contratação de advogado especialista para atuar em prol do Estado brasileiro na recuperação de ativos localizados na Suíça e relacionados ao Caso Lava-Jato" (peça 24, p.1) .
	37.   Ao atuar em foro estrangeiro por meio de escritórios privados, a Advocacia-Geral da União está representando em juízo os interesses da União na condição de ente político responsável pela defesa dos interesses da República Federativa do Brasil em foro estrangeiro (art. 21, I, da CF/88) , devidamente autorizada legalmente pelo Presidente da República (art. 4, da Lei 8.897/94 e art. 1° do Decreto 7.598/2011) , autoridade constitucionalmente competente para realizar a referida função (art. 84, VII, da CF/88) .
	38.  (...) o que foi levado em consideração para que, ao final, fosse realizada a contratação em apreço foi a própria definição da demanda, visto que a atuação na jurisdição suíça não se restringiria aos casos da Lava-Jato, contando com outros casos de corrupção envolvendo autoridades estaduais, dívidas tributárias de monta, ou mesmo créditos de natureza civil, ou seja, envolve a recuperação de ativos de maneira ampla e não exclusivamente criminal afeta à competência do MPF brasileiro.
	39.   O contrato 60/2020, portanto, não se resume a reaver o dinheiro bloqueado em bancos locais ou ao trabalho em casos criminais da Lava Jato, não sendo a Procuradoria Geral da República o único órgão brasileiro interessado na recuperação de ativos ao Erário, da mesma forma que não é o único órgão competente para atuar na matéria em razão da competência criminal.
	42.	Restando claro, até então, que as estratégias de cooperação internacional podem ser complementares; que a AGU representa legalmente a República Federativa do Brasil em foro estrangeiro; e que o escopo do contrato 60/2020 é amplo, não se restringindo ao âmbito criminal; não se vislumbra qualquer óbice a assinatura do mesmo, mesmo tendo sido retirado o aval inicial do MPF, ora representante.
	46.	A contratação de serviços particulares de advocacia por órgãos e entidades da Administração - ainda que contem eles com quadro próprio de advogados - não está vedada e deve observar os princípios constitucionais que regem a Administração Pública, as disposições da Lei nº 8.666, de 21/6/93 (vigente à época da celebração do contrato, já que a nova lei de licitações só foi publicada em 1/4/2021 - Lei 14.133) e as orientações do TCU.
	83.	Para isso, a República pode e deve comparecer em processos criminais (mas não na qualidade ou exercendo atributos típicos do Parquet, e sim de parte civil lesada) , cíveis, administrativos, ou de qualquer outra natureza, seguindo as diretrizes do ordenamento jurídico estrangeiro afetado no caso, que permitam a repatriação dos ativos que lhe são devidos pela prática dos ilícitos apurados.
	87.	Neste aspecto, a AGU se compromete a discutir, caso a caso, com o MPF, as situações que envolverem matéria criminal que envolvam a execução do Contrato 60/2020 (peça 11, p. 16) : (...) .
	91.   Em resposta, a AGU apresentou as explicações insertas à peça 50, sendo as principais postas em destaque abaixo para demonstrar que a execução do Contrato 60/2020 em nada ameaça a competência do MPF como titular da ação penal pública e tampouco exclui ou reduz a efetividade da cooperação jurídica que possa vir a ser prestada pela Suíça ao Brasil no mister de reaver ativos que foram ilegalmente levados para lá, possuam eles origem em um ilícito criminal, civil, administrativo ou tributário.
	regularidade do procedimento de seleção do escritório contratado
	- informações da AGU
	...em obediência a Portaria AGU n. 217, de 2015 e a Lei n. 8.666, de 1993, de aplicação subsidiária, a Comissão constituída para os fins de seleção do escritório (CADEX) enviou cartas-convite a uma lista de escritórios previamente identificados pelo Ministério das Relações Exteriores - MRE, explicitando os critérios objetivos de seleção, as qualificações profissionais exigidas, o procedimento a ser aplicado, os prazos de cada uma das fases além da possibilidade de recursos. As Cartas Convite foram enviadas aos escritórios indicados pelo MRE, quais sejam: Homburguer AG, LALIVE SA, LENLAW, LENZ & STAEHELIN, MONFRINI BITTON KLEIN, NIEDERER KRAFT & FREY AG, BRAVEST AG e PESTALOZZI ATTORNEYS AT LAW.
		- análise da unidade técnica
51.		Da análise dos autos, infere-se que a contratação direta de escritório de advocacia nos moldes delineados merece ser tida como viável, visto que é possível identificar no seu objeto características de singularidade, alta especialidade e complexidade, evidenciando-se que a União não poderia patrocinar sua defesa exclusivamente por meio dos Advogados da União de seus quadros, justificando, assim, a contratação de escritório cujo nível de especialização e capacidade postulatória perante a justiça suíça, viabilizando a defesa dos interesses da República Federativa do Brasil.
52.		Considerando que o serviço singular deve ser entendido como aquele cujo objeto possua características individuais que o distingam dos demais, insuscetível de comparação ou assimilação por outro da mesma espécie, tem-se que, essa característica, no que tange à atuação da República em foro estrangeiro, deve ser aferida em razão do local onde será executado, da existência de prerrogativas e imunidades por parte do Estado soberano, bem como pela necessidade, a ser verificada no caso concreto, da conjugação de regras de direito material domésticas e alienígenas na condução de um mesmo processo, o que, sem dúvida alguma, acentua a complexidade da causa, tornando-a singular além das características apresentadas por cada escritório proponente.
53.		Destaca-se a grande especialização requerida para atuar em tal área. Com efeito, e tal como demonstrado por todas as propostas apresentadas, esta área de atuação exige conhecimentos aprofundados em direito internacional, direito financeiro, direito criminal, bem como estudos em direito administrativo e direitos humanos. Ou seja, não se trata de uma área de atuação comum a qualquer bacharel, exigindo estudos especializados e aquisição de experiência profissional, elementos que não podem ser considerados comuns às bancas de advocacia, seja no Brasil, seja na Suíça.
54.		E da conjugação destas duas vertentes, tem-se que sobressai a complexidade da matéria em apreço e a necessária especialização requerida para a atuação sobre ela. Desta forma, entende-se que o caso presente pode ser considerado singular segundo os entendimentos acima postos do TCU.
66.		A partir disso, iniciou-se internamente o processo de contratação, fundamentado na Portaria AGU n. 217/2015, aplicando-se subsidiariamente a Lei n. 8.666/1993 naquilo que dita portaria não contempla, tal como os recursos administrativos contra desclassificações. Em obediência a tais normas, a Comissão constituída para os fins de seleção do escritório enviou oito cartas-convite a uma lista de escritórios suíços previamente identificados pelo Ministério das Relações Exteriores - MRE:  (...) [informações já consignadas em tópico anterior]. 
                        Valor e economicidade do contrato
	- informações da AGU
	O valor total do contrato corresponde a uma estimativa de gastos nos 4 anos inicialmente planejados para a sua execução. A reserva orçamentária não significa que estes valores serão necessariamente utilizados nos diferentes casos que a AGU, por seus órgãos internos, ou instada por outros ministérios e órgãos da administração federal brasileira, tem a pretensão de levar a efeito na jurisdição suíça. Isso porque, segundo as disposições contratuais, somente o efetivo serviço jurídico pode ser objeto de faturamento. Não há previsão de remuneração pela simples vigência do contrato.
	...os advogados do Lalive são remunerados pela prestação efetiva dos serviços e, em caso de recuperação de ativos, por um percentual fixo de honorários de êxito de acordo com os valores recuperados.
	... a remuneração é limitada a um teto, chamada nos contratos internacionais de cap fee. Isso significa que mesmo no caso de uma ação demandar um trabalho extraordinário, a República estará protegida no montante máximo previsto em contrato.
	...os países que recebem os pedidos de cooperação jurídica internacional por vezes retém parcelas significativas dos valores a serem recuperados (...) há países que chegam a cobrar 50% do valor recuperado. Assim, não se pode afirmar que a cooperação jurídica internacional seja gratuita ou menos custosa que a recuperação direta por meio de escritório contratado.
	- análise da unidade técnica
	59.   A cláusula 1.6 do Contrato 60/2020 prevê: "1.6  Todas as atividades contempladas no Contrato deverão ser expressamente autorizadas por escrito pela AGU, e serão remuneradas de acordo com os valores previstos neste Contrato."
	60.  Os valores e limites dos honorários e das despesas estão devidamente discriminados na cláusula 4 do Contrato 60/2020, onde se encontram ilustradas as tabelas com a remuneração do escritório; o pagamento e a estimativa de custos respectivamente nas cláusulas 5 e 6 (peça 21, p. 6-13) .  
	63.  Observa-se que a AGU se baseou em estimativa de custos totalmente amparada por estudos de taxa de câmbio tanto para francos suíços como dólar, em uma metodologia de cálculos de acordo com tabelas de valores preenchidas pelos escritórios proponentes e de acordo com as informações complementares trazidas pelo MPF de casos concretos de valores recuperáveis na Suíça. Toda essa análise e a complexidade da estimativa de custos está detalhadamente consignada no Parecer 243/2019/PGU/AGU (peça 47) . No despacho de aprovação deste parecer - Despacho 15938/2019/PGU/AGU -, o Diretor do Departamento de Assuntos Internacionais da AGU constatou que o referido parecer permite o preenchimento dos requisitos dos artigos 15 e 16 da Lei Complementar nº 101/2000 (Lei de Responsabilidade Fiscal, LRF) , bem como do art. 7º, § 2º, incisos II e III, da Lei nº 8.666/1993 (peça 48) .
15.	Em conformidade com os apontamentos da unidade técnica, o Procurador Marinus Eduardo De Vries Marsico assim resumiu suas conclusões quanto ao mérito da representação, que endosso sem ressalvas: 	
Todos os pontos levantados pelo eminente representante foram detidamente examinados. Restaram afastadas, por meio de ampla análise de argumentos e robustez de dados, cada uma das possíveis irregularidades no processo de contratação.
O exame do próprio objeto do contrato e a leitura das informações detalhadas que foram juntadas ao feito mostram que não se trata de substituição das elevadas atribuições do MPF na seara criminal em foros internacionais, mas de atuação dirigida à repatriação dos ativos resultantes da prática de atos ilícitos praticados por pessoas físicas ou jurídicas, com amplo escopo de atuação em jurisdição estrangeira, a exemplo de procedimentos administrativos e cíveis. 
Como bem ressaltado na instrução, o contrato em tela não autoriza a atuação em atividades judiciais criminais cuja competência é do Ministério Público brasileiro ou de qualquer outro Ministério Público estrangeiro, em especial quanto aos poderes relacionados à titularidade do jus puniendi e demais atividades relacionadas a limitação de direitos fundamentais típicas do aparato criminal.
Essa amplitude do objeto contratual associada à demonstração do interesse de outros legítimos atores na recuperação de ativos no exterior para o Erário retiram a densidade da alegação de superveniente ausência de interesse do MPF.
A alegação de conflito de interesse foi adequadamente tratada nos parágrafos 75 a 77 da instrução. Em igual passo, a peça da auditora, endossada por seus superiores hierárquicos, demonstrou não haver irregularidade na contratação direta, consoante os argumentos, a exposição de fatos e a apresentação da jurisprudência da Corte alusiva à matéria em foco, nos termos dos parágrafos 43 a 74 da peça instrutiva
16.	Elididos todos os questionamentos suscitados nesta representação, cumpre considerar o feito improcedente, sem prejuízo da aposição de sigilo às peças indicadas pelo Ministério Público de Contas.
	Do exposto, VOTO por que seja aprovado o Acórdão que ora submeto a este Colegiado.
TCU, Sala das Sessões, em 24 de novembro de 2021.
RAIMUNDO CARREIRO 
Relator